ACORDAO-COMPLETO-2471185

ACÓRDÃO 1119/2021 ATA 16/2021 - PLENÁRIO

VISTOS, relatados e discutidos estes autos do Relatório do Acompanhamento realizado na Secretaria de Estado de Saúde do Distrito Federal (SES/DF) , no período de 13/10/2020 a 12/03/2021, com o objetivo de verificar a correta utilização de recursos destinados pela União para enfrentamento da pandemia de Covid-19, a fim de atender à Solicitação do Congresso Nacional versada no TC Processo 026.139/2020-0 (Acórdão 2626/2020-TCU-Plenário) .  
ACORDAM os Ministros do Tribunal de Contas da União, reunidos em Sessão Plenária, ante as razões expostas pelo, em:
9.1.  dar ciência à Secretaria de Saúde do Distrito Federal, nos termos dos arts. 2º, inciso II, e 9º da Resolução TCU 315/2020, que o recebimento de bens e insumos em desacordo com as qualificações exigidas no instrumento convocatório, verificado na execução da Ata de Registro de Preço resultante do Pregão Eletrônico 7/2019, infringe o disposto nos arts. 3º e 41 da Lei 8.666/1993 (Achado 6) ;
9.2. encaminhar cópia deste Acórdão, acompanhado dos respectivos Relatório e Proposta de Deliberação, ao Presidente do Congresso Nacional, em atenção à Solicitação do Congresso Nacional versada no TC Processo 026.139/2020-0, informando-lhe que:
9.2.1. além da falha indicada no subitem 9.1, este acompanhamento identificou indícios das ocorrências listadas abaixo, cujas responsabilidades estão sendo apuradas nos processos TC Processo 008.944/2021-0 e TC Processo 009.008/2021-7:
9.2.1.1 direcionamento das contratações oriundas das dispensas de licitação realizadas para aquisição de testes rápidos (Achado 1) ; 
9.2.1.2. indícios de sobrepreço/superfaturamento nas contratações diretas (Achado 2) ;
9.2.1.3. majoração do valor registrado em ata de registro de preço (Achado 3) ;
9.2.1.4. ausência de estimativa de preços para a contratação de serviço de gestão integrada de leitos (Achado 4) ; e
9.2.1.5. ausência da documentação exigida como condição de habilitação das empresas contratadas (Achado 5) ;
9.2.2. a Dispensa de Licitação 453/2020 (processo SEI 00060-00129560/2020-83) , referente à montagem do hospital de campanha no Estádio Nacional de Brasília Mané Garrincha, é objeto do TC Processo 000.367/2021-4, instruído pela Secretaria de Fiscalização de Infraestrutura Urbana (SeinfraUrbana) ;
9.3. encaminhar cópia deste Acórdão à Secretaria de Estado da Saúde do Distrito Federal; 
9.4. determinar o apensamento definitivo destes autos ao TC Processo 026.139/2020-0, com fundamento no art. 37 da Resolução TCU 259/2014;
9.5. considerar parcialmente atendida a Solicitação do Congresso Nacional contida no TC Processo 026.139/2020-0, nos termos do art. 17, § 2º, inciso II, da Resolução TCU 215/2008.

Acompanhamento realizado com o objetivo de verificar a correta utilização de recursos destinados pela União ao Distrito Federal para enfrentamento da pandemia de Covid-19.

Secretaria de Saúde do Distrito Federal (SES/DF).

3. Interessado: Congresso Nacional.

13.1. Ministros presentes: Ana Arraes (Presidente), Walton Alencar Rodrigues, Benjamin Zymler, Augusto Nardes, Raimundo Carreiro, Vital do Rêgo e Jorge Oliveira.
13.2. Ministro-Substituto convocado: Augusto Sherman Cavalcanti.
13.3. Ministros-Substitutos presentes: Marcos Bemquerer Costa (Relator), André Luís de Carvalho e Weder de Oliveira.

MARCOS BEMQUERER

Trata-se do Relatório do Acompanhamento realizado sob a coordenação da Secretaria de Controle Externo da Saúde (SecexSaúde) junto à Secretaria de Saúde do Distrito Federal, no período de 13/10/2020 a 12/03/2021, com o objetivo de verificar a correta utilização de recursos recebidos da União para enfrentamento da pandemia de Covid-19 (peça 168) .
2.		 Este trabalho foi realizado para atender à Solicitação do Congresso Nacional versada no TC Processo 026.139/2020-0, conhecida por meio do Acórdão 2626/2020-TCU-Plenário, de 30/09/2020, da minha relatoria. 
3.		Transcrevo integralmente o Relatório elaborado pela equipe de fiscalização:
 "1. Introdução
0. Deliberação que originou o trabalho
 (...) 
0. Visão geral do objeto fiscalizado
2.	No final de 2019 apareceram no continente asiático os primeiros casos da Covid-19, doença causada pelo novo coronavírus (SarsCov-2) .
3.	Com o alastramento da doença por outros continentes, especialmente europeus naquele momento, foi editada a Lei 13.979, de 6 de fevereiro de 2020, que dispõe sobre as medidas para enfrentamento da emergência de saúde pública de importância internacional decorrente do coronavírus responsável pelo surto de 2019.
4.	A Organização Mundial da Saúde (OMS) , em 11 de março de 2020, declarou situação de pandemia de Covid-19, momento em que a doença se espalhou por diversos continentes com transmissão sustentada entre seres humanos.
5.	No Brasil, por meio do Decreto Legislativo 6, de 20 de março de 2020, o Congresso Nacional reconheceu a ocorrência do estado de calamidade pública. 
6.	A partir de março de 2020, o governo federal começou a abrir créditos extraordinários e a realizar uma série de transferências de recursos financeiros aos estados, Distrito Federal e municípios a título de auxílio financeiro e para ações de enfrentamento à pandemia.
7.	Desde então, diversas notícias na imprensa e pedidos de denúncia e representação feitos à esta Corte de Contas relatam casos de malversação dos recursos transferidos pela União.
8.	Por meio do Ofício 100/2020/CN-COVID19, de 14/7/2020, o Exmo. Sr. Senador Confúcio Moura, presidente da Comissão Temporária Covid-19, do Congresso Nacional, encaminhou o Requerimento 61/2020-CN-COVID19, de 13/7/2020, aprovado pela referida comissão.
9.	O documento encaminhado, de autoria do Exmo. Sr. Senador Izalci Lucas, requereu do TCU a realização de fiscalização no Governo do Distrito Federal para verificar a correta utilização de todos os recursos destinados pela União para enfrentamento da pandemia de Covid-19.
10.	Destarte, foi instaurada nesta Corte de Contas uma Solicitação do Congresso Nacional (TC Processo 026.139/2020-0) , a qual foi conhecida por meio do Acórdão 2626/2020-TCU-Plenário, de 30/9/2020, de relatoria do Ministro-Substituto Marcos Bemquerer. No aresto, o TCU autorizou a realização de fiscalização na modalidade Acompanhamento, nos termos do art. 241 do seu Regimento Interno, junto ao Governo do Distrito Federal, com o objetivo de verificar a correta utilização de recursos destinados pela União para enfrentamento da pandemia de Covid-19.
11.	Inicialmente, buscou-se levantar os recursos federais transferidos ao Distrito Federal pela União para o combate à pandemia de Covid-19. De acordo com as informações consolidadas no sítio da Câmara dos Deputados, que extrai as informações do Tesouro Gerencial, até 2/3/2021 foram transferidos ao DF, para esta finalidade, perto de R$ 3 bilhões, por meio das seguintes ações orçamentárias:
a) Ação 00S3 - R$ 62 milhões;
b) Ação 00S7 - R$ 820 milhões;
c) Ação 21C0 - R$ 373,6 milhões; e
d) Ação 0454 - R$ 1,72 bilhões
12. 	A ação orçamentária 00S3 foi decorrente da Medida Provisória 939/2020, que abriu crédito extraordinário em favor de um auxílio financeiro aos Estados, ao Distrito Federal e aos Municípios para a compensação da variação nominal negativa dos recursos repassados pelos Fundos de Participação, disposto na Medida Provisória 938/2020.
13.	Já a ação orçamentária 00S7 foi decorrente da Lei Complementar 173/2020, que estabeleceu o Programa Federativo de Enfrentamento ao Coronavírus SarsCoV-2 (Covid-19) e dispôs que a União entregaria aos Estados, ao Distrito Federal e aos Municípios auxílio financeiro no valor de R$ 60 bilhões, bem como da Medida Provisória 978/2020, que também abriu crédito extraordinário em favor de um auxílio financeiro aos Estados, ao Distrito Federal e aos Municípios, no valor de R$ 60,189 bilhões.
14.	Quanto ao tema, durante a fase de planejamento desta fiscalização, tramitava no TCU o TC Processo 024.304/2020-4 (naquele momento em fase de oitivas prévias e pendente de apreciação pelo Plenário do TCU) . Esse processo trata de representação na qual se discute a natureza jurídica dos repasses federais, a título de auxílio financeiro, previstos no art. 5º da Lei Complementar 173/2020, e dos repasses a título de apoio financeiro de que trata a Medida Provisória 938/2020, com o objetivo de mitigar as dificuldades financeiras decorrentes do estado de calamidade pública reconhecido pelo Decreto Legislativo 6/2020, e da emergência de saúde pública de importância internacional decorrente do novo coronavírus. A definição acerca da competência ou não do TCU para fiscalizar esses recursos dependia da decisão a ser proferida nesse processo.
15.	O Acórdão 4074/2020-TCU-Plenário, que apreciou tal representação e fixou entendimento de que os repasses acima elencados constituem despesas próprias da União, sujeitando-as à fiscalização e ao controle dos órgãos federais, incluindo esta Corte de Contas, foi exarado em 9/12/2020, apenas uma semana antes do término da fase de execução deste Acompanhamento.
16.	A ação orçamentária 0454 foi decorrente da Medida Provisória 963/2020, convertida na Lei 14.051/2020, que abriu crédito extraordinário em favor do financiamento ao setor de turismo, o qual não faz parte da clientela desta SecexSaúde. Esses recursos estão sendo objeto de outro Acompanhamento do TCU (TC Processo 025.461/2020-6) , conduzido pela SecexDesenvolvimento e também de relatoria do Ministro-Substituto Marcos Bemquerer, razão pela qual não foram verificados neste processo.
17.	Diante disso, a título de prudência, na fase de planejamento delimitou-se o escopo do trabalho aos recursos da ação orçamentária 21C0, que se refere a recursos destinados ao enfrentamento da emergência de saúde pública de importância internacional decorrente do coronavírus. Tal ação concentra recursos orçamentários de diversas fontes, como a abertura de crédito extraordinário feita pelas Medidas Provisórias 924/2020, 940/2020, 941/2020, 953/2020, 967/2020, 969/2020 e 976/2020, e de emendas parlamentares, por exemplo.
18.	No Distrito Federal, os recursos da ação orçamentária federal 21C0 são contabilizados na Fonte de Recursos 138018816 - EMERGÊNCIA DE SAUDE NACIONAL - CORONAVIRUS e geridos pela Secretaria de Saúde do Distrito Federal (SES/DF) . 
19.	Em reunião virtual realizada com auditores do Tribunal de Contas do Distrito Federal (TCDF) , verificou-se que aquela Corte de Contas possui diversos processos de fiscalização de contratos custeados com recursos da fonte 138018816. A fim de se conhecer seus escopos, evitando duplicidade de esforços e desperdício de recursos públicos, foi solicitado acesso aos processos do TCDF.
20.	Além disso, o TCDF disponibilizou a esta unidade técnica acesso ao painel de controle das despesas no combate à Covid-19, elaborado por aquela Corte de Contas utilizando-se a ferramenta PowerBI da Microsoft, e que sintetiza os processos de contratação do Distrito Federal custeados com recursos federais, os valores empenhados e, quando existentes, os processos de fiscalização do TCDF.
21.	Segundo informações extraídas em 16/10/2020, os processos de fiscalização autuados pelo TCDF cobriam 79,7% dos recursos da ação orçamentária federal 21C0 transferidos ao Distrito Federal e já empenhados (fiscalizados R$ 93,5 milhões dos R$ 117,3 milhões empenhados) .
22.	Destarte, a fim de somar os esforços das duas Cortes de Contas, trazendo maior benefício para a sociedade, buscou-se acompanhar os seis maiores contratos da SES/DF não fiscalizados pelo TCDF, além de outros processos de grande materialidade e relevância, otimizando a cobertura de fiscalização, somadas as ações de controle do TCDF e do TCU, a qual ultrapassou 96% dos recursos da ação orçamentária federal 21C0.
23.	Tal acompanhamento baseou-se na verificação da conformidade dos processos licitatórios selecionados em relação aos normativos regentes (Constituição Federal/1988, Lei 8.666/1993, Lei 9.784/1999, Lei 13.979/2020, Decreto 7.892/2013, Decreto Distrital 39.453/2018, Portaria SEPLAG 514/2018) .
0. Objetivo da fiscalização
24.	O presente Acompanhamento teve por objetivo verificar a correta utilização de recursos destinados pela União ao Distrito Federal para enfrentamento da pandemia de Covid-19.
0. Questões de auditoria
25.	Para atingimento do objetivo do Acompanhamento, foram elaboradas as seguintes questões de auditoria:
O objeto da licitação foi definido adequadamente, sem caracterizações excessivas ou imprecisas?
O orçamento apresenta sobrepreço?
Os preços dos bens e serviços adquiridos mediante dispensa de licitação estão justificados no processo e são compatíveis com os preços praticados no mercado?
Houve favorecimento de fornecedor ou contratação simulada?
O contrato foi executado nos prazos, etapas, quantidades e requisitos de qualidade nele definidos?
Foi especialmente designado pela Administração representante para realização da tarefa de fiscalização e a execução do contrato foi efetivamente acompanhada e fiscalizada?
0. Metodologia utilizada e limitações inerentes à auditoria
26.	O trabalho constituiu-se na avaliação da conformidade dos processos selecionados como amostra na fase de planejamento (Anexo 1) . Foram utilizadas as técnicas de análise documental e consulta a sistemas informatizados.
27.	Além de auditores da SecexSaúde, a equipe de fiscalização contou com a participação de uma auditora da Secretaria de Controle Externo de Aquisições Logísticas (Selog) , em razão dos vários processos de aquisições logísticas analisados.
28.	Os trabalhos foram realizados em conformidade com as Normas de Auditoria do Tribunal de Contas da União e com observância ao Manual de Acompanhamento e aos Padrões de Auditoria de Conformidade, estabelecidos pelo TCU.
29.	Não houve o envio de relatório preliminar para comentários dos gestores, uma vez que, de acordo com o parágrafo 145 das Normas de Auditoria do Tribunal de Contas da União, 'a regra é que seja encaminhado ao gestor, para comentários, excerto do relatório preliminar contendo, para cada achado que resultar em proposta de determinação e/ou recomendação, o registro dos aspectos II, III, IV e XI listados no parágrafo 138.' Como o encaminhamento proposto não envolve determinação e/ou recomendação, dispensou-se tal envio.
30.	Não ocorreram limitações relevantes que comprometessem o andamento do trabalho.
0. Volume de recursos fiscalizados (VRF) 
O volume de recursos fiscalizados alcançou o montante de R$ 128,2 milhões. Tal volume equivale aos valores dos contratos selecionados na amostra e custeados com recursos repassados pelo governo federal ao Distrito Federal por meio da ação orçamentária 21C0 - Enfrentamento da emergência de saúde pública de importância internacional decorrente do coronavírus.
0. Benefícios estimados da fiscalização
32.	Entre os benefícios estimados desta fiscalização pode-se mencionar a correção de irregularidades ou impropriedades e a expectativa de controle. Ademais, no âmbito das representações autuadas, poderá ocorrer a sanção de gestores, assim como a eventual recuperação de valores por meio, se for o caso, de conversão em Tomada de Contas Especial.
0. Processos conexos
33.	Solicitação do Congresso Nacional (TC Processo 026.139/2020-0) , por meio da qual se requereu ao TCU a realização de fiscalização no Governo do Distrito Federal, para verificar a correta utilização de todos os recursos destinados pela União para enfrentamento da pandemia de Covid-19. Esse processo deu origem à presente fiscalização.
34.	Representação da Secretaria de Fiscalização de Infraestrutura Urbana (SeinfraUrbana) (TC Processo 000.367/2021-4) , na qual têm sido apuradas possíveis irregularidades ocorridas no âmbito da Dispensa de Licitação 453/2020 (processo SEI 00060-00129560/2020-83) , referente à montagem do hospital de campanha no Estádio Nacional de Brasília Mané Garrincha.
Achados de Auditoria
0. Achado 1 - Direcionamento das contratações oriundas das dispensas de licitação realizadas para aquisição de testes rápido
8. Situação encontrada
35.	Na Dispensa de Licitação (DL) 5/2020, posteriormente substituída pela DL 9/2020, tratada no âmbito do processo SEI 00060.00106136/2020-61, e na DL 11/2020, posteriormente substituída pela DL 18/2020, tratada no âmbito do processo SEI 00060.00159341-2020-29, objetos da presente fiscalização, foram constatados indícios de que as reiteradas alterações dos quantitativos referentes aos itens inicialmente previstos para as contratações, a exigência de prazos exíguos para a entrega das propostas, o estabelecimento de prazos inexequíveis para o fornecimento dos produtos, assim como o preterimento das propostas de menor valor estariam diretamente ligadas a possíveis direcionamentos nas contratações decorrentes dos referidos procedimentos. Isso afronta o Princípio da Impessoalidade (art. 37, caput, da CF/1988) , assim como frustra o caráter competitivo e, por consequência, a obtenção da proposta mais vantajosa para a Administração, dispostos no art. 3º caput e §1º, I, da Lei 8.666/1993.
36.	A seguir, serão analisados os principais fatores que levaram ao entendimento acerca de um possível direcionamento das Dispensas de Licitação 5/2020 (9/2020) , no âmbito do processo SEI 00060.00106136/2020-61, e DL 11/2020 (18/2020) , no âmbito do processo SEI 00060.00159341/2020-29.
2.1.1.1	Da ausência de critérios e justificativas para as constantes alterações nos quantitativos dos objetos licitados
37.	No processo SEI 00060.00106136/2020-61, consta no Memorando 36/2020 - SES/SVS/LACEN/GBM (documento 37174587 - peça 55) , de 16/3/2020, a previsão inicial do quantitativo de 24.000 unidades para testes IgG e IgM e 24.000 unidades para testes swab. Essa previsão utilizou como referência o quantitativo de análises realizadas para vírus respiratórios em geral (vírus sincicial, H1N1, rinovírus, Influenza A e B, entre outros) nos anos de 2018 e 2019. Posteriormente, no Projeto Básico inicial de 17/3/2020, os quantitativos foram alterados para 50.000 unidades, para cada um dos itens (documento 37307845 - peça 167) .
38.	Em acréscimo a isso, foram promovidas alterações no Projeto Básico assinado em 26/3/2020, passando ambos os itens a contemplar 150.000 unidades (documento 37690293 - peça 57) . Novas alterações no Projeto Básico de 6/4/2020 (documento 38254980 - peça 58) , em função do Despacho do titular da SES/DF (documento 38211340 - peça 59) , resultaram na duplicação do quantitativo do item 1 para até 300.000 unidades e na supressão integral do item 2.
39.	Assim, em um período de 21 dias (entre 16/3/2020 e 6/4/2020) os quantitativos do objeto da DL 5/2020 foram alterados três vezes, gerando três convocações distintas de empresas para oferecerem propostas para a demanda da SES/DF. Desse modo, foi encaminhado o Ofício 330/2020 (documento 37432902 - peça 60) , de 23/3/2020, solicitando propostas para o fornecimento de 50.000 unidades de cada item, posteriormente, foi encaminhado o Ofício 407/2020 (documento 37748608 - peça 61) , de 27/3/2020, demandando o fornecimento de 150.000 unidades de cada item e, em seguida, foi enviado o Ofício 534/2020 (documento 38259460 - peça 62) , de 6/4/2020, solicitando apenas propostas para fornecimento de até 300.000 unidades de teste IgG e IgM (item 1) , em um prazo de 24 horas após a emissão da Nota de Empenho.
40.	Ocorre que o prazo de 24 horas, estabelecido pelo Ofício 534/2020, para fornecimento das 300.000 unidades de testes IgM/IgG, não foi atendido pelas empresas vencedoras, conforme destaca o próprio Secretário de Saúde, em despacho de 9/4/2020 (documento 38481028 - peça 63) . Nesse mesmo despacho, o titular da SES/DF solicita reabertura do pedido de propostas, o que resulta na quarta convocação, desta vez no âmbito da Dispensa de Licitação 9/2020 e mediante o Ofício 637/2020 (documento 38481182 - peça 64) , de 9/4/2020. Essa última convocação manteve o pedido de propostas apenas para o item 1, ressaltando a possibilidade de oferecimento de propostas com quantitativos inferiores ao total previsto para a aquisição (300.000 unidades do item 1) .
41.	O processo SEI 00060.00106136/2020-61, autuado dia 16/3/2020, tinha a demanda final prevista de 300.000 unidades de testes rápidos para detecção da Covid-19. Todavia, não houve o atendimento dessa demanda, tendo sido adquiridas, efetivamente, 205.000 unidades desse produto (SES/DF somente emitiu empenhos até esse limite) . Apesar de não restar claro o motivo pelo qual inexistiu a aquisição integral das unidades previstas, no dia 15/4/2020 foi autuado o processo SEI GDF 00060.00159341/2020-29 para aquisição dos mesmos itens do processo anterior.
42.	Nesse sentido, o processo SEI 00060.00159341/2020-29 tratou da Dispensa de Licitação 11/2020, posteriormente substituída pela DL 18/2020. Consta do referido processo, no Documento de Consolidação da Demanda  (documento 38716983 - peça 65) , que a necessidade da SES/DF seria de 500.000 unidades de teste rápido para detecção qualitativa específica de IgG e IgM da Covid-19 (item 1 do objeto) e de 60.000 unidades de teste rápido qualitativo por fluorescência para detecção de antígenos de SARS-CoV-2 (Covid-19) , em amostras de swab (item 2 da dispensa) . 
43.	A Dispensa de Licitação 11/2020 foi ratificada, conforme publicação no DODF (documento 39279283 - peça 66) , de 28/4/2020, e declarou-se vencedora a empresa PMH Produtos Médicos Hospitalares para o fornecimento de 500.000 unidades do item 1. Todavia, sem qualquer justificativa para interrupção da dispensa, foi encaminhado novo ofício de convocação de empresas (Ofício 802/2020 - SES/SUAG, de 2/5/2020 - documento 39483138 - peça 67) , o qual solicitou propostas para fornecimento de 50.000 unidades de teste rápido para detecção qualitativa específica de IgG e IgM do Covid-19, com prazo de entrega de 24 horas, agora no âmbito da Dispensa de Licitação 18/2020.
44.	Conforme observado, as alterações nos quantitativos, tanto da DL 5/2020, que foi substituído pela DL 9/2020, quanto da DL 11/2020, que foi substituída pela DL 18/2020, não eram respaldadas por critérios técnicos ou, ao menos, por alguma estratégia de enfrentamento da pandemia adotada pela SES/DF. Em seus despachos, o Secretário de Saúde do DF, atribuía, de forma genérica, o aumento dos quantitativos ao aumento da demanda ocasionada pela pandemia do novo coronavírus, sem, contudo, apresentar uma justificativa técnica e bem fundamentada para as alterações, mormente porque, conforme visto, antes de cada alteração já havia empresas selecionadas na convocação anterior.
45.	Ainda que uma maior quantidade de testes tenda a trazer melhores resultados para o combate à epidemia, deve haver, nos processos de aquisição, um estudo mínimo que respalde os quantitativos a serem adquiridos, requisito previsto no art. 7º, § 4º, e no art. 15, § 7º, II, da Lei 8.666/1993, bem como no inciso IV do art. 4º- B da Lei 13.979/2020. Ademais, no caso da DL 18/2020, houve uma expressiva redução de quantidades em relação à dispensa que ela substituiu (DL 11/2020) .
Lei 8.666/1993:
'Art. 7º - As licitações para a execução de obras e para a prestação de serviços obedecerão ao disposto neste artigo e, em particular, à seguinte sequência:
 (...) 
§ 4º É vedada, ainda, a inclusão, no objeto da licitação, de fornecimento de materiais e serviços sem previsão de quantidades ou cujos quantitativos não correspondam às previsões reais do projeto básico ou executivo.'
'Art. 15. As compras, sempre que possível, deverão:
 (...) 
§ 7º Nas compras deverão ser observadas, ainda:
II - a definição das unidades e das quantidades a serem adquiridas em função do consumo e utilização prováveis, cuja estimativa será obtida, sempre que possível, mediante adequadas técnicas quantitativas de estimação.'
Lei 13.979/2020:
'Art. 4º-B Nas dispensas de licitação decorrentes do disposto nesta Lei, presumem-se atendidas as condições de:
 (...) 
IV - limitação da contratação à parcela necessária ao atendimento da situação de emergência.'
46.	Além de não realizar estudos nem estabelecer diretrizes e estratégias para definir os quantitativos a serem contratados, as constantes alterações realizadas nos quantitativos das Dispensas de Licitação 5/2020 (9/2020) e 11/2020 (18/2020) não foram acompanhadas da devida motivação, contrariando, assim, o Princípio da Motivação dos Atos Administrativos, insculpido nos arts. 2º e 50 da Lei 9.784/1999.
47.	A Ação Penal (processo SEI 0728561-26.2020.8.07.0000) que tramita na 5ª Vara Criminal de Brasília abordou a instabilidade verificada nos quantitativos das Dispensas de Licitação 5/2020, substituída pela Dispensa 9/2020, e 11/2020, substituída pela Dispensa 18/2020. A Informação 96/2020 (peça 68) do TCDF (processo SEI 00600-00001992/2020-76-e) trouxe trechos dessa ação, no âmbito da qual houve o cruzamento de informações decorrentes de quatro processos relacionados à aquisição de testes da Covid-19, incluindo os processos 00600-00106136/2020-61 e 00600-00159341-2020-29, aqui tratados. Consoante a ação:
'Na justificativa do quantitativo solicitado nos autos do 1º procedimento licitatório (SEI/GDF nº 00060.00106136/2020-61) - 100.000 testes, sendo 50.000 do tipo IgG/IgM e 50.000 do tipo swab -, o denunciado JORGE CHAMON expressamente menciona que tal quantia abasteceria 'a rede' - ou seja, o Distrito Federal - por um período aproximado de 12 meses. 
Em evidente contradição, e já anunciando o escopo criminoso, menos de 1 mês depois - em 15/4/2020, o mesmo denunciado JORGE CHAMON, agora no 2º procedimento licitatório (autos SEI/GDF nº 00060.00159341/2020-29) , subscreveu novo projeto básico, exatamente com o mesmo objeto do procedimento anterior, mas com um quantitativo bem maior: 560.000 testes, sendo 500.000 do tipo IgG/IgM e 60.000 do tipo swab. 
Ou seja, apesar de JORGE CHAMON ter dito, um mês atrás, que 100.000 testes seriam suficientes para abastecer o Distrito Federal durante 12 meses, ele não só impulsionou novo procedimento, como também indicou a necessidade de mais 560.000 testes rápidos.
Além disso, o denunciado JORGE CHAMON, para iniciar o plano criminoso da organização criminosa nos autos SEI nº 00060.00159341/2020-29, inseriu informações inverídicas no primeiro documento da nova contratação, denominado 'DCD - DOCUMENTO CONSOLIDADOR DE DEMANDA' (documento 38716983) , ao responder negativamente ao questionamento acerca da existência de contratação em andamento ou de contrato similar que atendesse à especificação técnica e ao quantitativo do objeto do novo procedimento licitatório. Pois, como dito acima, outra contratação estava em andamento nos autos SEI nº  00060.00106136/2020-61 e bem poderia atender à suposta necessidade de aquisição de novos testes, ao menos de parte da elevada quantia pretendida.
Mais uma vez atuando em total descompasso com o interesse público, o denunciado JORGE CHAMON assinou outro projeto básico em 27/4/2020 (documento 39240864) , agora nos autos SEI/SES nº 00060-00173692/2020-42 (3º procedimento licitatório) , isto é, 12 dias depois de iniciar a contratação no procedimento anteriormente citado. Também contendo o mesmo objeto das contratações anteriores, o quantitativo escolhido foi de 100.000 testes rápidos do tipo IgG/IgM. Enfatize-se que, neste procedimento, CHAMON reiterou a conduta criminosa ao novamente inserir as mesmas informações inverídicas no 'DOCUMENTO CONSOLIDADOR DE DEMANDA' (documento 39234602) . 
Note que a justificativa no projeto básico dos três primeiros procedimentos licitatórios possui o mesmo teor, isto é, informações genéricas e referência a documento que não trazia qualquer comprovação técnico-científica da necessidade do quantitativo solicitado.'
48.	A situação de constantes alterações nos quantitativos dos objetos das dispensas de licitação aqui tratadas, inclusive com a ausência de contratação de empresas já selecionadas, evidencia o interesse de direcionar a contratação a determinado fornecedor. 
49.	Nessa linha de direcionamento das contratações, a Ação Penal (processo SEI 0728561-26.2020.8.07.0000) ressaltou os seguintes pontos (peça 68, p. 19-20) :
'Dentre os diversos subterfúgios operados pela organização criminosa, tem-se que, no 1º procedimento licitatório (autos SEI/GDF nº 00060.00106136/2020-61) , o feito estava caminhando para a fase final quando, de inopino e sem qualquer justificativa concreta aportada aos autos, o denunciado FRANCISCO ARAÚJO FILHO, valendo-se de informações genéricas, determinou a reabertura do prazo de apresentação das propostas apenas para os testes do tipo IgG e IgM (documento 38211340) .  
Em nítida convergência de vontades, seguiram-se novo projeto básico capitaneado pelos denunciados JORGE CHAMON e EDUARDO HAGE (documento 38254980) e, logo após, ofício subscrito pelo denunciado IOHAN STRUCK de convocação das propostas (documento 38259460) . Com a apreensão do aparelho celular do denunciado EDUARDO POJO, constatou-se que, na realidade, essas medidas coordenadas ocorreram apenas porque a empresa de interesse do denunciado FRANCISCO ARAÚJO não havia apresentado proposta a tempo. 
Outra manobra adotada pela organização criminosa para direcionar as contratações era limitar os participantes, seja a partir de exíguo prazo entre a publicidade do edital de convocação e o recebimento de propostas, seja deixando de disponibilizar todas as informações pertinentes da contratação - como a não inserção do projeto básico no Diário Oficial -, seja utilizando feriados e finais de semana para a prática de atos relevantes no certame - como edital de convocação e apresentação de propostas - ou mesmo valendo-se de prazo extremamente curto para a entrega dos produtos.'
2.1.1.2. Da exiguidade do prazo estabelecido entre a publicação do Aviso de Abertura das dispensas de licitação e a data para recebimento das propostas
50.	De acordo com o Anexo I da Portaria Seplag 514/2018, que trata da Lista de Verificação de Conformidade da Fase Interna da Licitação - Pesquisa de Preços, os pedidos de cotação junto a fornecedores devem considerar um prazo de resposta não inferior a cinco dias úteis.
51.	Não obstante o caráter de urgência das aquisições realizadas no enfrentamento da pandemia da Covid-19, com base na Lei 13.979/2020, o que poderia afastar a utilização do prazo estabelecido na Portaria Seplag 514/2018, considera-se importante que haja um mínimo de razoabilidade na definição do prazo que envolve o período entre a publicação do aviso de convocação da dispensa de licitação e a apresentação das propostas, em homenagem ao Princípio da Razoabilidade, disposto no art. 2º da Lei 9.784/1999, o que não foi verificado nos processos analisados. 
52.	No caso da DL 5/2020 (processo SEI 00600-00106136/2020-61) , o primeiro ofício encaminhado para as empresas, informando sobre a abertura da referida dispensa, o Ofício 330/2020 (documento 37432902 - peça 60) , foi enviado em 23/3/2020 (segunda-feira) . Esse ofício estabeleceu o prazo até dia 25/3/2020 (quarta-feira) , às 15h, para encaminhamento das propostas, ou seja, apenas dois dias úteis.
53.	Em relação à emissão do segundo ofício de convocação, Ofício 407/2020 (documento 37748608 - peça 61) , ocorreu após o aumento dos quantitativos (de 50.000 para 150.000) . O encaminhado dele aconteceu em 27/3/2020 (sexta-feira) e estabeleceu o prazo de envio de propostas até 1/4/2020 (quarta-feira) .
54.	O terceiro, Ofício 534/2020 (documento 38259460 - peça 62) , foi expedido após novo aumento dos quantitativos (de 150.000 para 300.000) . A assinatura do documento ocorreu em 6/4/2020 (segunda-feira) , às 22h33 e estabeleceu o prazo de envio das propostas até 8/4/2020 (quarta-feira) , às 10h. 
55.	Posteriormente, a Dispensa de Licitação 5/2020 foi substituída pela DL 9/2020, cujo ofício de convocação das empresas, Ofício 637/2020 (documento 38481182 - peça 64) , foi publicado no DODF em 9/4/2020 e estabeleceu o recebimento das propostas até as 15h do dia seguinte. Ademais, a publicação informava que o Projeto Básico e o Ofício de Convocação deveriam ser solicitados por e-mail (documento 38486799 - peça 69) . Além do curtíssimo prazo para apresentação das propostas, dependente ainda da resposta do e-mail da SES/DF, o dia 10/4/2020 era feriado da Paixão de Cristo e o Ofício 637/2020, apesar de publicado no dia 9/4/2020, somente foi assinado no dia 10/4/2020 (peça 64, p. 4) .
56.	No processo SEI 00600-00159341-2020-29, a convocação das empresas interessadas em apresentar propostas no âmbito da DL 11/2020 foi realizada por meio do Ofício 695/2020 (documento 38781413 - peça 70) , publicado no DODF de 16/4/2020 (quinta-feira) (documento 38814375 peça 71) . Estabeleceu-se o prazo de encaminhamento das propostas até 20/4/2020 (segunda-feira) , ou seja, um período de dois dias úteis.
57.	Posteriormente, no âmbito do mesmo processo, na Dispensa de Licitação 18/2020, o ofício de convocação das empresas, Ofício 802/2020 (documento 39483138 - peça 67) , foi encaminhado, via correio eletrônico, às 21h05min do dia 2/5/2020 (sábado) . Além de a data do envio corresponder a final de semana, ocorreu imediatamente após o feriado de 1º de maio e estipulou o prazo para recebimento das propostas até às 15h do dia 4/5/2020, segunda-feira (documento 39486511 - peça 72) .
58.	A Ação Penal (processo SEI 0728561-26.2020.8.07.0000) , que tramita na 5ª Vara Criminal de Brasília, cujos trechos foram citados na Informação 96/2020 do TCDF (peça 68) , abordou a exiguidade e falta de razoabilidade dos prazos estabelecidos para apresentação das propostas pelas empresas interessadas, no âmbito dos processos de dispensa de licitação. Segundo relatado, essa exiguidade de tempo, associada à utilização de feriados e finais de semana, foi um artifício utilizado pelos gestores da SES/DF, à época, para direcionar as contratações.
59.	A partir do estabelecimento de prazos exíguos entre a publicação dos Avisos de Dispensas de Licitação e a data de recebimento de propostas, os quais, comumente, incluíam finais de semanas e/ou feriados, afastava-se possíveis interessados em participar das referidas dispensas, deixando o caminho livre para que fossem declaradas vencedoras empresas específicas e previamente escolhidas.
60.	Conforme consta no Parecer Técnico 47/2020 - SES/SVS/LACEN (documento 38487074 - peça 73) , mesmo diante da exiguidade do prazo a ser cumprido, na DL 9/2020 (processo SEI 00600-00106136/2020-61) , sete empresas ofereceram propostas e três foram selecionadas para contratar com a SES/DF (PMH - Produtos Médicos Hospitalares Ltda., Precisa Medicamentos Ltda. e Goyazes Biotecnologia Ltda.) . No âmbito do processo SEI 00600-00159341/2020-29, quinze empresas ofereceram proposta para a DL 18/2020, sendo que sete atenderam ao projeto básico e quatro foram selecionadas para serem contratadas (Matias Machado da Silva-ME, MH Suprimentos e Comércio de Produtos Médicos Ltda., Brasil Laudos - Serviços Médicos Ltda. e WS do Prado Importação e Exportação) , conforme consta no Parecer Técnico 56/2020 - SES/SVS/LACEN (documento 39576516 - peça 74) .
61.	Causa estranheza o elevado número de propostas apresentadas para as DL 9/2020 e 18/2020, cujos prazos estabelecidos, conforme observado, foram, evidentemente, desarrazoados, inviáveis e até inexequíveis. Em ambos os casos, entende-se que as empresas interessadas em participar dos certames, praticamente não tiveram tempo, sequer, de ter conhecimento da convocação, quanto mais de elaborarem e encaminharem suas propostas. Ademais, não há nos autos qualquer informação de como essas propostas foram encaminhadas.
2.1.1.3. Da exigência de prazo inexequível para a entrega dos produtos
62.	Outro ponto possivelmente utilizado pelos gestores da SES/DF para restringir a competitividade das Dispensas de Licitação 5/2020 (9/2020) e DL 11/2020 (18/2020) , e direcionar os referidos certames para empresas específicas, diz respeito ao prazo de 24 horas estabelecido para entrega do objeto contratado. 
63.	No processo SEI 00600-00106136/2020-61, que tratou da DL 5/2020, posteriormente substituída pela DL 9/2020, a primeira versão do Projeto Básico (documento 37307845 - peça 56) estabeleceu duas etapas de entrega. Nesse sentido, o fornecimento de 50% (50.000 unidades de cada item) dos testes IgG e IgM e swab deveria ocorrer em dez dias corridos, a contar do dia seguinte da publicação do extrato da Nota de Empenho no DODF, enquanto o restante, em vinte dias corridos da mesma data.
64.	A segunda versão do Projeto Básico (documento 37690293 - peça 57) , após o aumento do quantitativo do objeto da DL 5/2020 para 150.000 unidades, estabeleceu o prazo de entrega dos produtos em três etapas. A primeira entrega (60.000 unidades) deveria acontecer em dez dias corridos, a contar do dia seguinte da publicação do extrato da Nota de Empenho no DODF, a segunda (45.000 unidades) , em vinte dias corridos a contar da mesma data e a terceira (45.000 unidades) , em trinta dias corridos. 
65.	Em relação à terceira versão do Projeto Básico (documento 38254980 - peça 58) , que respaldou a convocação a partir do Ofício 534/2020, estabeleceu o prazo de entrega de 24 horas para a entrega de até 300.000 unidades, a contar do dia seguinte da publicação da Nota de Empenho no DODF. Ou seja, a terceira convocação, além de duplicar o quantitativo de testes IgG e IgM, reduziu, sobremaneira, o prazo de entrega.
66.	A exiguidade estabelecida para o prazo de entrega dos produtos e o significativo incremento nos quantitativos do objeto da DL 5/2020 podem ter comprometido a seleção de propostas mais vantajosas para contratar com a SES/DF. Assim, muitas empresas podem ter deixado de fornecer os produtos por não terem a quantidade solicitada (de 150.000 a 300.000 unidades) ou em razão do prazo de envio imediato (24 horas) .
67.	Nesse sentido, o próprio Secretário, em despacho de 9/4/2020 (documento 38481028 - peça 63) , destacou o fato de as empresas vencedoras da convocação do Ofício 534/2020 não terem atendido ao prazo estipulado e solicitou reabertura do pedido de propostas. Essa medida ensejou a quarta convocação, desta vez no âmbito da Dispensa de Licitação 9/2020, com publicação do Ofício 637/2020 (documento 38481182 - peça 64) , de 9/4/2020. Por meio desse ofício houve o pedido de propostas apenas para o item 1, as quais poderiam cotar até 300.000 unidades.
68.	A mensagem eletrônica enviada pela empresa Vyttra (documento 38401775 - peça 75) , exemplifica a situação descrita. A empresa ofertou proposta para o item 1, no valor de R$ 81,50, mas informou não possuir a quantidade solicitada para envio imediato. Além dessa, várias outras mensagens foram encaminhados pela SES/DF, solicitando que as empresas retificassem suas propostas, a fim de atender ao prazo de entrega estabelecido pela Secretaria (peça 77) .
69.	Após os sucessivos aumentos nos quantitativos do objeto da DL 5/2020 (9/2020) e a restrição imposta pelo prazo de entrega de 24 horas, verificou-se que o objetivo supostamente pretendido não foi atingido, tendo em vista que apenas houve o fornecimento de 205.000 unidades de testes IgG e IgM (item 1) , quando o requerido, ao final de todo o processo, eram 300.000 unidades do item 1 e 150.000 unidades do item 2. Ademais, somente 5.000 testes IgG e IgM foram fornecidos dentro do prazo estabelecido de 24 horas, porém ao custo unitário de R$159,00, oferecido pela empresa Goyazes Biotecnologia Ltda. ME (GBio) .
70.	Como visto, as 150.000 unidades do item 1 foram fornecidas pela empresa Precisa Comercialização de Medicamentos Ltda. com 22 dias de atraso (documento 40865240 - peça 78) , e por um custo unitário (R$ 139,90) superior ao valor estimado (R$ 110,00) (documento 37727283 - peça 159) , ao passo que as 50.000 unidades do mesmo item, fornecidas pela empresa PMH - Produtos Médicos Hospitalares Ltda., chegaram com mais de trinta dias de atraso, embora tenham sido adquiridas em valor unitário (R$ 73,00) inferior ao estimado (documento 40817093 - peça 160) . Ressalte-se que apenas a empresa PMH foi notificada sobre o atraso na entrega dos produtos (documento 37727283 - peça 159) , não havendo, nos autos, qualquer cobrança ou penalidade para a empresa Precisa Medicamentos Ltda.
71.	No âmbito do processo SEI 00600-00159341-2020-29, que tratou da Dispensa de Licitação 11/2020, substituída pela DL 18/2020, observou-se a mesma restrição advinda da exiguidade do prazo de 24 horas para entrega dos produtos. Nesse processo, o Projeto Básico (documento 38721294 - peça 79) previu, inicialmente, dez dias corridos, a contar da data da assinatura do Contrato Administrativo, para entrega do item 1 (teste IgG e IgM) e trinta dias corridos a partir dessa data, para o item 2 (teste swab) .
72.	Entretanto, posteriormente, o prazo de entrega de 50.000 unidades do item 1 foi alterado para 24 horas (documento 39483138 - peça 67) a contar da emissão da Nota de Empenho. Nesse caso, contudo, ao contrário do ocorrido no processo SEI 00600-00106136/2020-61, o estabelecimento do prazo de 24 horas para entrega dos produtos foi acompanhado da redução do quantitativo, enquanto na DL 9/2020, esse prazo foi estipulado após todos os incrementos estabelecidos para os quantitativos do objeto.
2.1.1.4. Do preterimento das propostas de menor valor, sem as devidas justificativas, contrariando o art. 4º-E, § 3º, incisos I e II, da Lei 13.979/2020 (Lei da Covid-19) 
73.	Conforme exposto anteriormente, no âmbito do processo SEI 00600-00106136/2020-61, os sucessivos aumentos na totalidade dos quantitativos dos itens 1 e 2 atrasaram e conturbaram o procedimento da DL 5/2020, substituída pela DL 9/2020, e, ao final de todo processo, a SES/DF acabou contratando empresas com propostas superiores ao valor estimado (R$ 110,00) , para o item 1 (documento 37727283 - peça 159) . A empresa Precisa Medicamentos Ltda. foi contratada, pelo custo unitário de R$ 139,90, para fornecer 150.000 unidades do referido item (documentos 40017837 e 40018340- peça 162) , e a empresa Goyazes Biotecnologia Ltda. ME (GBio) foi contratada para fornecimento de 5.000 unidades do mesmo item, por um custo unitário ainda superior ao da empresa Precisa Medicamentos Ltda., equivalente a R$ 159,00 (documento 38551803 - peça 161) . 
74.	A empresa PMH - Produtos Médicos Hospitalares Ltda., também selecionada ao final da quarta convocação, já havia ofertado o item 1 ao custo unitário de R$ 73,00 (peça 80) , desde a segunda convocação (Ofício 407/2020) , propondo-se a fornecer o quantitativo integral requerido nesse ofício, ou seja 150.000 unidades (documento 38042574 - peça 80) . Entretanto, na contratação, essa empresa só foi demandada a fornecer 50.000 unidades de testes IgG e IgM, conforme consta em despacho da Diretoria Executiva do Fundo de Saúde do Distrito Federal, de 10/4/2020 (documento 38489736 - peça 81) .
75.	Em suma, a SES/DF deixou de contratar 100.000 unidades do item 1, ao custo unitário de R$73,00, para comprar ao custo unitário de R$139,90. Ressalta-se que não consta dos presentes autos qualquer tratativa por parte dos gestores da SES/DF no sentido de a empresa PMH, que apresentou melhor proposta, fornecer a totalidade dos itens requeridos (previram-se 300.000 unidades, mas efetivou-se a aquisição de 205.000) .
76.	Impende ressaltar que a SES/DF, ao longo de todo o processo, já havia obtido várias propostas inferiores às contratadas.
77.	Antes da alteração dos quantitativos dos itens 1 e 2 de 50.000 para 150.000 unidades, as propostas de duas empresas já haviam sido selecionadas no âmbito da primeira convocação efetivada (Ofício 330/2020, de 23/3/2020) , por estarem de acordo com o Projeto Básico. Nesse sentido, consta no Parecer Técnico 1/2020 (documento 37622264 - peça 82) , de 25/3/2020, subscrito pela Referência Técnica Distrital em Patologia Clínica e pelo Diretor do Laboratório Central de Saúde Pública do DF (Lacen/DF) , a seleção do item 1 (empresa Tethi, R$ 94,10 - peça 93) e item 2 (empresa Methabio, R$ 160,00) .
78.	Em seguida, no âmbito do Ofício 407/2020, de 27/3/2020 (segunda convocação) , foram selecionadas as propostas das empresas PMH (R$ 73,00 - peça 80) para o item 1, e Methabio (R$ 160,00) para o item 2, conforme despacho do Diretor de Aquisições Especiais (documento 38199267 - peça 83) de 6/4/2020. Posteriormente, em decorrência do Ofício 534/2020, de 6/4/2020 (terceira convocação) , foram declaradas vencedoras, para o item 1, as empresas Seletiva Brasil Comércio de Alimentos Ltda. - EPP (valor unitário de R$ 134,33) , Precisa Medicamentos (valor unitário de R$ 139,90) e Brasília Médic Comércio de Produtos Hospitalares Ltda. (valor unitário de R$ 165,00) , consoante Parecer Técnico 45/2020, de 8/4/2020 (documento 38391902 - peça 84) e Autorizações de Fornecimento de Material (documentos 38406780, 38407001 e 38407403 - peça 163) . 
79.	Por fim, como resultado da quarta e última convocação, realizada mediante o Ofício 637/2020, de 9/4/2020, foram declaradas vencedoras, para o item 1, as empresas PMH - Produtos Médicos Hospitalares Ltda. (custo unitário de R$ 73,00) e Precisa Medicamentos Ltda. (custo unitário de R$ 139,90) (documento 38489242 - peça 164) . Observa-se que as alterações nos quantitativos do objeto da DL 5/2020 ocorriam após a seleção das propostas vencedoras, o que gerou a necessidade de reabertura da dispensa em duas oportunidades.
80.	Por oportuno, cabe informar que não constam dos autos a documentação apresentada pela empresa Goyazes Biotecnologia Ltda., em cumprimento ao exigido na terceira versão do Projeto Básico da DL 9/2020.
81.	Diante disso, mediante o Ofício de Requisição 2-200/2020, de 15/12/2020 (peça 12) , diligenciou-se a Secretaria de Saúde do DF, para que encaminhasse toda a documentação de habilitação da empresa Goyazes Biotecnologia Ltda., apresentada no âmbito da Dispensa de Licitação 9/2020 (Atestado de Capacidade Técnica, Autorização de Funcionamento de Empresa, emitida pela Anvisa ou Autorização Especial, Alvará Sanitário ou Licença Sanitária Estadual/ Municipal/Distrital vigente, Certificado de Registro de Produto, demais certidões e declarações) . Em resposta (peça 14) , a Subsecretaria de Vigilância à Saúde informou que a documentação da referida empresa para habilitação técnica não foi encaminhada àquela área, que teve acesso apenas à proposta da empresa. 
82.	Fortalece o entendimento de possível direcionamento no certame o fato de o Parecer Técnico 40/2020 (documento 38135077 - peça 85) , do Diretor do Lacen/DF, não ter aprovado a habilitação da empresa PMH, vencedora da segunda convocação realizada no âmbito da DL 5/2020 (Ofício 407/2020) . Argumentou-se que a empresa não possuiria registro na Anvisa, apesar de o mesmo constar do processo, conforme apontado pela Diretoria de Aquisições Especiais (documento 38160355 - peça 86) . Registre-se que a contratação da PMH acabou não ocorrendo nesse momento, devido à reabertura da fase de apresentação das propostas, em razão do Despacho do então Secretário de Estado de Saúde.
83.	No âmbito do processo SEI 00600-00159341/2020-29, que tratou da Dispensa de Licitação 11/2020, substituída pela DL 18/2020, na primeira convocação, realizada mediante o Ofício 695/2020-SES-SUAG (documento 38781413 - peça 70) , a empresa PMH Produtos Médicos Hospitalares já tinha sido declarada vencedora do certame, para fornecimento de 500.000 unidades do item 1 da dispensa, ao custo unitário de R$ 79,00, totalizando R$ 39.500.000,00 (documento 39148987 - peça 87) . Ocorre que, após a Dispensa de Licitação 11/2020 ter sido ratificada, conforme publicação no DODF (documento 39279283 - peça 66) , de 28/4/2020, foi encaminhado novo ofício de convocação de empresas (Ofício 802/2020 - SES/SUAG, de 2/5/2020 - documento 39483138 - peça 67) . Esse ofício solicitou propostas para fornecimento de 50.000 unidades de teste rápido, agora no âmbito da Dispensa de Licitação 18/2020, sem qualquer justificativa para interrupção da DL 11/2020.
84.	Nessa segunda convocação, quinze empresas ofereceram proposta, sendo que sete atenderam ao projeto básico e quatro foram selecionadas para serem contratadas (Matias Machado da Silva-ME, MH Suprimentos e Comercio de Produtos Médicos Ltda., Brasil Laudos - Serviços Médicos Ltda. e WS do Prado Importação e Exportação) , conforme consta no Parecer Técnico 56/2020 - SES/SVS/LACEN (documento 39576516 - peça 74 e documento 39643413 - peça 116) . Todas essas empresas ofertaram valores acima do custo estimado para o item 1 (teste rápido de IgG e IgM para detecção do Covid-19) , que foi de R$ 119,00 (documento 38891725 - peça 112) . Ressalte-se que, diante das propostas selecionadas pela SES/DF, a primeira a ser convocada para contratação foi a empresa Matias Machado da Silva-ME, cuja proposta foi a segunda mais alta, entre as selecionadas, equivalendo ao custo unitário de R$ 186,00 (peça 14, p. 4) .
85.	A SES/DF não apresentou qualquer justificativa para efetuar a contratação por valor mais elevado (R$ 186,00) . Ademais, inexistem documentos nos autos que comprovem ter havido quaisquer negociações entre a Secretaria e a empresa Matias Machado, para obtenção de condições mais vantajosas, conforme prevê o art. 4º-E, § 3º, incisos I e II, da Lei 13.979/2020 (Lei da Covid-19) . 
86.	Ressalte-se que as propostas recebidas na DL 11/2020 datam de 20/4/2020, ou seja, podem ser consideradas simultâneas às recebidas no âmbito da DL 18/2020, que datam de 4/5/2020 (documentos 39560285, 39561362, 39567961 e 39570145 - peça 165) . Assim, a SES/DF ainda estava de posse de uma proposta válida, a da empresa PMH - Produtos Médico Hospitalares Ltda., que ofertou o mesmo item ao custo unitário de R$ 79,00 (documento 38973881 - peça 166) . Ademais, não há explicação para o fato de a primeira contratação, no âmbito da DL 18/2020, não ter sido realizada, ao menos, com a empresa MH Suprimentos e Comércio de Produtos Médicos Ltda., que ofereceu o produto ao custo unitário de R$ 161,00 (peça 14, p. 4) , também acima do valor estimado pela Administração, mas inferior ao preço ofertado pela Matias Machado. 
87.	A opção pela contratação da empresa Matias Machado, em detrimento de várias outras propostas mais vantajosas, foi objeto de questionamento por parte do TCU, por meio do Ofício de Requisição 2-200/2020, de 15/12/2020 (peça 12) . Em resposta (peça 14) , a SES/DF informou que, após verificação da documentação colacionada aos autos, não foram identificadas informações acerca da escolha da empresa Matias Machado da Silva - ME, tratando-se de deliberação dos gestores à época, o que resultara na Autorização de Despesa e Empenho em favor da empresa. Por fim, ressaltou a impossibilidade de qualquer manifestação por parte da equipe atual da SES/DF a esse respeito, tendo em vista a ausência de maiores esclarecimentos nos autos do processo, quanto à definição, pela gestão anterior, da empresa demandada (Matias Machado) . 
88.	Assim, resta evidenciado que a escolha da empresa Matias Machado da Silva - ME, que apresentou o segundo maior valor para fornecimento de testes de detecção da Covid-19, em detrimento das outras empresas que ofertaram propostas melhores no âmbito da DL 18/2020, representou um ato desprovido de qualquer fundamentação que pudesse justificar a contratação por valor superior, nos termos do que dispõe o § 3º, do art. 4º-E da Lei 13.979/2020.
89.	O possível sobrepreço advindo das contratações decorrentes da DL 9/2020 e 18/2020 será tratado no Achado 2.
8. Objetos nos quais foi constatado
90.	Processo SEI 00060.00106136/2020-61, que tratou das Dispensas de Licitação 5/2020 e 9/2020. 
91.	Processo SEI 00060.00159341-2020-29, que tratou das Dispensas de Licitação 11/2020 e 18/2020.
8. Critério de auditoria
92.	Art. 37, caput, da CF/1988 (princípio da Impessoalidade) .
93.	Art. 3º, caput e inciso I; Art. 7º, § 4º; Art. 15, § 7º, II da Lei 8.666/1993.
94.	Arts. 2º e 50 da Lei 9.784/1999 (princípio da motivação dos atos administrativos) .
95.	Art. 2º da Lei 9.784/1999 (princípio da razoabilidade) .
96.	Art. 4º- B, inciso IV, e art. 4º-E, § 3º, incisos I e II, da Lei 13.979/2020.
97.	Anexo I da Portaria SEPLAG 514/2018.
8. Evidências
98.	Aviso de dispensa de licitação DL 11/2020 - DODF de 16/4/2020 (documento 38814375) - peça 71.
99.	Despacho do Diretor de Aquisições Especiais de 3/4/2020 (documento 38160355) - peça 86.
100.	Despacho do Secretário de 6/4/2020 (documento 38211340) - peça 59.
101.	Despacho do Diretor de Aquisições Especiais de 6/4/2020 (documento 38199267) - peça 83.
102.	Despacho do Secretário de 9/4/2020 (documento 38481028) - peça 63.
103.	Despacho do Fundo de Saúde do DF de 10/4/2020 (documento 38489736) - peça 81.
104.	Despacho do Secretário de 24/4/2020 (documento 39148987) - peça 87.
105.	Despacho do Secretário de 5/5/2020 (documento 39643413) - peça 116.
106.	Despacho Diretoria Financeira, de 27/5/2020 (documento 40865240) - peça 78.
107.	Documento Consolidador da Demanda (documento 38716983) - peça 65.
108.	E-mail da SES/DF para empresa Vyttra (documento 38401687) - peça 76.
109.	E-mail enviado pela empresa Vyttra, em resposta ao da SES/DF (documento 38401775) - peça 75.
110.	E-mails encaminhados pela SES/DF, solicitando que as empresas retificassem suas propostas, a fim de atender ao prazo de entrega estabelecido pela Secretaria - peça 77.
111.	E-mail encaminhando Ofício 802/2020-SES/SUAG, de 2/5/2020 (documento 39486511) - peça 72.
112.	Informação TCDF 96/2020 - peça 68.
113.	Memorando 36/2020 - SES/SVS/LACEN/GBM (documento 37174587) - peça 55.
114.	Ofício 330/2020-SES/SUAG, de 23/3/2020, DL 5/2020 (documento 37432902) - peça 60.
115.	Ofício 407/2020-SES/SUAG, de 27/3/2020, DL 5/2020 (documento 37748608) - peça 61.
116.	Ofício 534/2020-SES/SUAG, de 6/4/2020, DL 5/2020 (documento 38259460) - peça 62.
117.	Ofício 637/2020-SES/SUAG, de 9/4/2020, DL 9/2020 (documento 38481182) - peça 64.
118.	Ofício 695/2020-SES-SUAG, de 16/4/2020, DL 11/2020 (documento 38781413) - peça 70.
119.	Ofício 802/2020-SES/SUAG, de 2/5/2020, DL 18/2020 (documento 39483138) - peça 67.
120.	Ofício de Requisição 2-200/2020, de 15/12/2020 (peça 12) ;
121.	Parecer Técnico 1/2020, de 25/3/2020 (documento 37622264) - peça 82.
122.	Parecer Técnico 40/2020 (documento 38135077) - peça 85.
123.	Parecer Técnico 45/2020, de 8/4/2020 (documento 38391902) - peça 84.
124.	Parecer Técnico 47/2020 (documento 38487074) - peça 73.
125.	Parecer Técnico 56/2020 (documento 39576516) - peça 74.
126.	Planilha Detalhada de Estimativa de Preços (documento 38891725) - peça 112.
127.	Projeto Básico DL 5/2020, de 17/3/2020 - versão 1 (documento 37307845) - peça 56.
128.	Projeto Básico DL 5/2020, de 26/3/2020 - versão 2 (documento 37690293) - peça 57.
129.	Projeto Básico DL 5/2020, de 6/4/2020 - versão 3 (documento 38254980) - peça 58.
130.	Projeto Básico DL 18/2020 (documento 38721294) - peça 79.
131.	Proposta empresa PMH (documento 38042574) - peça 80.
132. 	Proposta empresa PMH - R$ 79,00 (documento 38973881) - peça 166.
133.	Propostas vencedoras de 4/5/2020 (documentos 39560285, 39561362, 39567961 e 39570145 - peça 165.
134.	Publicação Ofício 637/2020 no DODF (documento 38486799) - peça 69.
135.	Ratificação DL 11/2020 no DODF, de 28/4/2020 (documento 39279283) - peça 66.
136.	Resposta SES/DF ao Ofício de Requisição 2-200/2020, de 15/12/2020 - peça 14.
137.	Relatório SEI-GDF n.º 517/2020 - SES/SUAG/DIAQ/GEPP (documento 37727283) - peça 159.
138.	Despacho - SES/SULOG/DLOG/GADMLAB (documento 40817093) - peça 160.
139.	Nota de Recebimento de Compra Processada (documento 38551803) - peça 161.
140.	Notas de Recebimento de Compra Processada (documentos 40017837 e 40018340) - peça 162.
141.	Autorizações de Fornecimento de Material (documentos 38406780, 38407001 e 38407403) - peça 163.
142.	Autorização de Fornecimento de Material (documento 38489242) - peça 164.
8. Causas
143.	Possível sobreposição dos interesses privados sobre o interesse público, direcionando os certames para empresas específicas, contrariando o Princípio da Impessoalidade (art. 37, caput, da CF/1988) e frustrando o caráter competitivo dos certames e, por consequência, a obtenção da proposta mais vantajosa para a Administração, dispostos no art. 3º, caput e §1º, I, da Lei 8.666/1993.
8. Efeitos reais e potenciais
144.	Possíveis prejuízos para o Erário público.
8. Conclusão da equipe de auditoria
145.	Analisando-se a atuação da SES/DF nos processos de aquisição de testes para detecção da Covid-19, mormente as contratações decorrentes da Dispensa de Licitação 5/2020, posteriormente substituída pela DL 9/2020 (processo SEI GDF 00060.00106136/2020-61) , e da DL 11/2020, posteriormente substituída pela DL 18/2020 (processo SEI GDF 00060.00159341/2020-29) , foram observados quatro fatores que, conjugados, representam fortes indícios da existência de direcionamento das contratações oriundas desses procedimentos de dispensa: ausência de critérios e justificativas para as constantes alterações nos quantitativos dos objetos licitados; exiguidade dos prazos estabelecidos entre a publicação do Aviso de Abertura das dispensas de licitação e a data para recebimento das propostas; definição de prazo inexequível para a entrega dos produtos; e preterimento das propostas de menor valor.
146.	As constantes alterações nos quantitativos, tanto da DL 5/2020, substituída pela 9/2020, quanto da DL 11/2020, substituída pela DL 18/2020, não eram respaldadas por critérios técnicos ou por estratégia de enfrentamento da pandemia adotada pela SES/DF. Em seus despachos, o então Secretário de Saúde do DF atribuía, de forma genérica, o aumento dos quantitativos à elevação da demanda ocasionada pela pandemia do Coronavírus, sem, contudo, apresentar uma justificativa técnica e bem fundamentada para as alterações, mormente porque, conforme visto, antes de cada alteração já havia empresas selecionadas na convocação anterior.
147.	A partir do estabelecimento de prazos exíguos entre a publicação dos Avisos de Dispensas de Licitação e a data de recebimento de propostas, os quais, comumente, incluíam finais de semanas e/ou feriados, afastavam-se possíveis interessados em participar das referidas dispensas de licitação.
148.	Observou-se que outro ponto provavelmente utilizado pelos gestores da SES/DF para restringir a competitividade das Dispensas de Licitação 5/2020, substituída pela DL 9/2020, e DL 11/2020, substituída pela DL 18/2020, e direcionar os referidos certames para empresas específicas, diz respeito ao prazo de 24 horas estabelecido para entrega dos objetos contratados. Ressalte-se que, nas primeiras convocações para tais procedimentos, o prazo de entrega estabelecido nos projetos básicos não era esse, que foi adotado já nas últimas convocações, como se tivesse sido definido propositadamente, de modo a inibir a participação de possíveis interessados. Esse prazo se mostrou inexequível.
149.	Por fim, constatou-se que as propostas mais vantajosas apresentadas no âmbito das dispensas de licitação aqui tratadas, DL 9/2020 e DL 18/2020, foram preteridas por propostas mais altas, sem que constasse qualquer justificativa para respaldar a opção dos gestores, contrariando o art. 4º-E, § 3º, incisos I e II, da Lei 13.979/2020.
150.	No âmbito da DL 5/2020, substituída pela DL 9/2020, a empresa PMH - Produtos Médicos Hospitalares Ltda., havia ofertado o item 1 ao custo unitário de R$ 73,00, desde a segunda convocação (Ofício 407/2020) , propondo-se a fornecer o quantitativo integral requerido nesse ofício, ou seja, 150.000 unidades. Entretanto, na última convocação, essa empresa só foi chamada a fornecer 50.000 unidades de testes IgG e IgM, ao passo que a empresa Precisa Medicamentos foi contratada, na quarta convocação (DL 18/2020) , para fornecer 150.000 unidades, ao custo unitário de R$ 139,90, e a empresa GBio foi convocada para fornecimento de 5.000 unidades ao custo de R$ 159,00, cada.
151.	Quanto à DL 11/2020, substituída pela DL 18/2020, na primeira convocação, a empresa PMH Produtos Médicos Hospitalares já tinha sido declarada vencedora do certame, para fornecimento de 500.000 unidades do item 1, ao custo unitário de R$ 79,00. Contudo, após a ratificação da DL 11/2020, foi encaminhado novo ofício de convocação de empresas, solicitando propostas para fornecimento de 50.000 unidades de teste rápido para detecção, agora no âmbito da Dispensa de Licitação 18/2020 e sem qualquer justificativa para interrupção da DL 11/2020. Assim, a contratação com a empresa PMH, cuja proposta foi de R$ 79,00 a unidade de teste, foi preterida pela contratação da empresa Matias Machado da Silva-ME, que apresentou a segunda proposta mais alta, entre as quatro empresas selecionadas na DL 158/2020, equivalendo ao custo unitário de R$ 186,00.
152.	O possível sobrepreço advindo das contratações decorrentes da DL 9/2020 e 18/2020 será tratado no Achado 2.
8. Proposta de encaminhamento
153.	Diante dos fatos apontados, entende-se necessária a realização de audiência dos responsáveis, a fim de que, com fulcro no art. 250, IV, c/c o art. 237, parágrafo único, do Regimento Interno/TCU, apresentem suas razões de justificativa acerca dos indícios de direcionamento das contratações decorrentes da DL 9/2020 (processo SEI 00060.00106136/2020-61) e da DL 18/2020 (processo SEI 00060.00159341/2020-29) .
154.	Contudo, considerando que o presente Relatório de Acompanhamento foi autuado com vistas a dar subsídios para atendimento à Solicitação do Congresso Nacional (TC Processo 026.139/2020-0) , conhecida por meio do Acórdão 2626/2020-TCU-Plenário, de 30/9/2020, de relatoria do Ministro-Substituto Marcos Bemquerer, e, ainda, considerando que as solicitações do Poder Legislativo recebem tratamento prioritário no TCU, devendo esses processos ser tratados com a máxima eficácia e celeridade, houve a autuação de processo específico de representação (TC Processo 008.944/2021-0) , a fim de realizar o contraditório dos responsáveis, de modo a não causar empecilhos ou interrupções ao pronto atendimento do referido processo de Solicitação do Congresso Nacional. Ademais, há de que se considerar a possibilidade de realização de outros ciclos do presente acompanhamento, de modo que eventuais exames de argumentos de defesa prejudicariam o andamento da fiscalização.
Achado 2 - Indícios de sobrepreço/superfaturamento nas contratações diretas
8. Situação encontrada
155.	Nos processos analisados durante a presente fiscalização, foi constatado que alguns procedimentos de contratação direta, realizados pela SES/DF, para aquisição de produtos destinados ao enfrentamento da pandemia do Coronavírus, selecionaram empresas que forneceram os itens requeridos com custo unitário superior ao de outras, cujas propostas eram mais vantajosas para a Administração, sem, contudo, terem sido apresentadas justificativas que respaldassem a opção por aquisições com valor mais elevado.
156.	O sobrepreço ocorre quando a cotação (preço estimado) ou contratação de um bem ou serviço é superior ao valor praticado pelo mercado. Já o superfaturamento se verifica após a liquidação e o pagamento da despesa referente a um bem ou serviço de valor superestimado.
157.	Ressalta-se que a existência de sobrepreço, por si só, não resulta em dano ao Erário. É o superfaturamento que materializa o dano, com a liquidação e o pagamento de serviços com sobrepreço ou por serviços não executados.
158.	De acordo com o Acórdão 157/2009-TCU-Plenário (Relator, Min. Valmir Campelo) , o sobrepreço (S) é determinado pela diferença entre o 'preço estimado' (E) ou 'preço contratado' (C) e o 'preço referencial de mercado' (M) . Assim, S = (E ou C) - M. E para calcular o sobrepreço percentual S (%) adota-se S (%) = S / M, com o preço de mercado no denominador.
159.	Segundo o Regimento Interno do TCU (art. 210, §1º) , a apuração do débito far-se-á mediante: a) exatidão, quando for possível quantificar com exatidão o real valor devido; b) estimativa, quando, por meios confiáveis, apurar-se quantia que seguramente não excederia o real valor devido.
160.	Nesse particular, ressalta-se o posicionamento do Exmo. Ministro Walton Alencar Rodrigues, em sua declaração de voto no Acórdão 2731/2012-TCU-Plenário, em que afirma que não existe método de sobrepreço universal e padrão. Existe, sim, uma metodologia adequada para cada situação concreta. Como registrou, 'nenhum método empregado pelo TCU para quantificar superfaturamento de preços se apresenta como 'método geral de quantificação', haja vista que não alcançam todas as possibilidades ou não corrigem todos os defeitos observados relativamente a preço excessivos'.
161.	Como nos processos em que foram identificados indícios de sobrepreço, a Administração já dispunha de proposta abaixo do valor de referência, mas optou por contratar com empresa que forneceu o produto mais caro, sem justificativas, conforme exposto no Achado 1, a metodologia adotada para o cálculo do eventual sobrepreço/superfaturamento nos processos analisados consistiu basicamente na adoção dos seguintes procedimentos:
a) identificação dos estágios de execução da despesa (empenho, liquidação e pagamento) , os quais chegaram a ser transcorridos por cada empresa selecionada nos respectivos certames, de modo a verificar se houve a concretização de eventual débito, que só pode ser caracterizado a partir do pagamento pelo fornecimento do bem;
b) adoção do valor parâmetro para verificação da existência de sobrepreço/superfaturamento como sendo o valor da menor proposta obtida pela SES/DF, no âmbito do processo analisado;
c) comparação entre o valor adotado como parâmetro e o valor contratado, identificando se houve sobrepreço; e
d) verificação da existência de superfaturamento, com materialização do dano, nos casos em que houve liquidação e pagamento pelo fornecimento dos bens.
162.	A seguir, procede-se à análise de cada processo individualmente, utilizando-se a metodologia apresentada.
2.2.1.1 Processo SEI 00060.00106136/2020-61: Dispensa de Licitação 5/2020, posteriormente substituída pela DL 9/2020
163.	No âmbito da Dispensa de Licitação 5/2020, posteriormente substituída pela DL 9/2020, a cotação para estimativa de preços para a contratação do item 1 (testes IgG e IgM) foi realizada com as empresas PMH, Bioplasma, Diex e Methabio (documento 37399360 - peça 91 e documento 37726953 - peça 92) .
164.	Nesse processo, foram realizadas quatro convocações, sendo três no âmbito da DL 5/2020, e uma no âmbito da DL 9/2020. Não houve contratações na DL 5/2020, tendo havido apenas na DL 9/2020. Ressalte-se que as várias convocações decorreram das diversas alterações nos quantitativos e nos prazos de entrega dos produtos requeridos. Nesse processo, para a aquisição do item 1, observou-se:
a) Na primeira convocação (Ofício 330/2020) , a empresa selecionada para o item 1 foi a Tethi Comércio de Artigos Médicos e Ortopédicos Eireli Ltda. (documento 37622264 - peça 155) , ao custo unitário de R$ 94,10 (documento 37616899 - peça 93) . Contudo não houve emissão de Nota de Empenho para essa empresa;
b) Na segunda convocação (Ofício 407/2020) , a empresa selecionada para o item 1 foi a PMH Produtos Médico Hospitalares Ltda., com o quarto menor preço ofertado, ao custo unitário de R$ 73,00 (documento 38042574 - peça 80) . Houve emissão de Nota de Empenho (2020NE03181) , em favor da referida empresa, para fornecimento de 50.000 unidades de teste rápido de IgG e IgM do Covid-19 (documento 38492097 - peça 94) , posteriormente cancelada e substituída pela 2020NE04019 (documento 40109635 - peça 95, p. 2) ;
c) Na terceira convocação (Ofício 534/2020) , as empresas declaradas vencedoras para o item 1 foram a Seletiva Brasil Comércio de Alimentos Ltda. - EPP (valor unitário de R$ 134,33) , Precisa Medicamentos (valor unitário de R$ 139,90) e Brasília Médic Comércio de Produtos Hospitalares Ltda. (valor unitário de R$ 165,00) . Houve emissão de Notas de Empenho para as três empresas: Precisa - 2020NE03100 a 2020NE03101 (documento 38409634 - peça 96) ; Seletiva Brasil - 2020NE03099 (documento 38409615 - peça 97) ; e Brasília Medic - 2020NE03102 a 2020NE03103 (documento 38409646 - peça 98) . Entretanto, posteriormente, os empenhos das empresas Seletiva Brasil e Brasília Médic foram cancelados, tendo em vista o descumprimento do prazo de entrega (documento 38492071 - peça 99) , permanecendo a Nota de Empenho da empresa Precisa; e 
d) Na quarta convocação, mediante o Ofício 637/2020, sagraram-se vencedoras, para o item 1, as empresas PMH - Produtos Médicos Hospitalares Ltda. (custo unitário de R$ 73,00) , Precisa Medicamentos Ltda. (custo unitário de R$ 139,90) e Goyazes Biotecnologia Ltda. ME - Gbio (custo unitário de R$ 159,00) . Como já havia empenho válido para as empresas PMH e Precisa, foi emitida Nota de Empenho para a empresa GBio, 2020NE03179 (documento 38492079 - peça 100) , posteriormente substituída pela NE 2020NE03524 (documento 39343727 - peça 101) .
165.	Ressalte-se que os empenhos originais das empresas PMH - Produtos Médicos Hospitalares Ltda., Precisa Medicamentos Ltda. e Goyazes Biotecnologia Ltda. ME - Gbio foram anulados, em razão da readequação da estrutura programática orçamentária, bem como da modalidade de licitação específica. Assim, foram emitidas novas Notas de Empenho para as referidas empresas: PMH (2020NE04019 - documento 40109635 - peça 95, p. 2) ; Precisa Medicamentos (2020NE04018 - documento 40109635 - peça 95, p. 1) ; GBio (2020NE03524 - documento 39343727 - peça 101) .
166.	A empresa GBio forneceu os itens (5.000 unidades de testes IgG e IgM) , conforme NF 1.357, de 11/4/2020 (documento 38532865 - peça 102) . O pagamento à referida empresa foi feito mediante a Ordem Bancária 2020OB08318, de 30/4/2020 (documento 39465913 - peça 103) . A empresa Precisa Medicamentos Ltda. forneceu os itens em sua totalidade (150.000 unidades do item 1) , conforme NF 426.576 (documento 40001226 - peça 104) e NF 426.577 (documento 40002945 - peça 105) , ambas de 8/5/2020, no valor total de R$ 20.985.000,00. A empresa PMH - Produtos Médicos Hospitalares Ltda., entretanto, só forneceu as 50.000 unidades do item 1, conforme NF 240.287, de 30/6/2020 (documento 42851852 - peça 106) .
167.	Em despacho, de 5/7/2020 (documento 42989143 - peça 107) , o Secretário de Saúde do DF determinou a suspensão de pagamentos em favor das empresas Precisa Comercialização de Medicamentos Ltda. e PMH-Produtos Médicos Hospitalares Ltda., respectivamente, como medida assecuratória, conforme decisão judicial proferida em segredo de justiça. Não há elementos no processo que permitam concluir acerca do pagamento das notas de empenho 2020NE04018 e 2020NE04019 em favor das empresas Precisa Comercialização de Medicamentos Ltda. e PMH - Produtos Médicos Hospitalares Ltda.
168.	Para melhor elucidar os fatos relativos ao processo SEI 00060.00106136/2020-61, a Tabela a seguir apresenta um apanhado de todas as cotações e propostas apresentadas no âmbito da DL 5/2020, substituída pela DL 9/2020, para o item 1 do objeto, ao fim das várias convocações realizadas pela Secretaria de Saúde do DF, mediante os Ofícios 330/2020, de 23/3/2020, 407/2020, de 27/3/2020, 534/2020, de 7/4/2020 e o Ofício 637/2020, de 9/4/2020. Conforme exposto no Achado 1, essas convocações decorreram das diversas alterações nos quantitativos e nos prazos de entrega dos produtos requeridos.
	Item 1 - Teste rápido, através da metodologia de imunocromatografia, destinado a detecção qualitativa específica de IgG e IgM do COVID-19, podendo ser utilizado em amostras de sangue total, soro e plasma.

	Empresa
	Cotação para estimativa de preços
	Convocação Ofício 330/2020
	Convocação Ofício 407/2020
	Convocação Ofício 534/2020
	Convocação Ofício 637/2020

	Advagen Biotech
	-
	-
	R$ 120,00
	-

	Agrimpex*
	-
	-
	R$ 99,80
	R$ 210,00

	Aki Pode*
	-
	-
	R$ 130,00
	R$ 170,00

	Almeida Nunes
	-
	R$ 235,00
	 
	-

	Ativa
	-
	-
	R$ 115,00
	-

	Biomega
	-
	-
	R$ 159,40
	-

	Bioplasma
	R$ 112,00
	-
	-
	-

	Bra Solution*
	-
	-
	-
	-
	R$ 75,00

	Brasília Médic
	-
	-
	-
	R$ 165,00

	Capitalmedh*
	-
	-
	R$ 132,00
	R$ 128,00

	Cela*
	-
	-
	R$ 125,00
	R$ 105,00

	Celer
	-
	-
	R$ 150,00
	-

	Central Pharma*
	-
	R$ 189,00
	-
	-
	R$ 192,00

	Cirurgical Prime*
	-
	-
	R$ 79,71
	R$ 69,71

	Clínica Médica Goehr e Azevedo
	-
	-
	R$ 71,40
	-

	DIEX
	R$ 177,00
	R$ 140,00
	 
	-

	DL Distribuidora
	-
	R$ 99,00
	 
	-

	Directamed
	-
	-
	R$ 175,00
	-

	Elfar Medicamentos
	-
	R$ 200,00
	 
	-

	FCCV
	-
	-
	R$ 139,00
	-

	Fourmed
	-
	-
	R$ 172,00
	-

	GBio
	-
	-
	-
	-
	R$ 159,00

	HHS*
	-
	-
	-
	R$ 100,00

	Hospfar
	-
	R$ 195,00
	R$ 330,00
	-

	Ivpar*
	-
	-
	-
	-
	R$ 228,50

	KTB
	-
	R$ 248,00
	-
	-

	Medlevensohn
	-
	-
	R$ 94,10
	-

	Methabio
	R$ 110,00
	R$ 99,00
	R$ 87,90
	-

	Mille Comercial*
	-
	-
	-
	-
	R$ 168,50

	PMH
	R$ 119,00
	R$ 95,00
	R$ 73,00
	-

	Precisa Medicamentos
	-
	-
	-
	R$ 139,90
	R$ 139,90

	Revollux Rio
	-
	-
	R$ 139,00
	R$ 169,00
	R$ 169,00

	Riomar
	-
	-
	R$ 93,54
	-

	Saúde Viva
	-
	-
	R$ 108,30
	-

	Seletiva Alimentos
	-
	-
	R$ 144,33
	R$ 134,33

	Tek Trade*
	-
	-
	R$ 80,00
	R$ 90,00

	Tethi
	-
	R$ 94,10
	-
	-

	Vyttra Diagnósticos*
	-
	-
	R$ 81,50
	-
	
169.	Impende ressaltar que parte das propostas apresentadas estavam em desacordo com o solicitado no Projeto Básico, no que se refere ao prazo de entrega e condições de pagamento. Diante disso, a SES/DF desclassificou as empresas que não atenderam a tais requisitos. Na Tabela, as empresas que foram desclassificadas estão destacadas com "*". 
170.	A partir da desclassificação da maioria das empresas interessadas em participar da DL 5/2020, posteriormente, substituída pela DL 9/2020, sobraram sete empresas interessadas em fornecer o item 1 do objeto licitado. Das sete propostas válidas, só chegaram a ser concretizadas, com, no mínimo a emissão de uma Nota de Empenho, as propostas de fornecimento das empresas PMH Produtos Médico Hospitalares Ltda. (custo unitário de R$ 73,00 - peça 80) , Precisa Medicamentos Ltda. (custo unitário de R$ 139,90 - peça 96, p. 1) e Goyazes Biotecnologia Ltda. ME - Gbio (custo unitário de R$159,00 - peça 100) .
171.	Analisando-se as propostas selecionadas para fornecimento do item 1, observa-se que o custo unitário do produto fornecido pela empresa PMH correspondeu a R$ 73,00. Contudo, essa empresa só forneceu 50.000 unidades do item, quando sua proposta era fornecer 150.000 unidades (documento 38042574 - peça 80) . Para complementar o quantitativo requerido (300.000 unidades de testes IgG/IgM) , a SES/DF optou por contratar a empresa Precisa Comercialização de Medicamentos Ltda., que forneceu 150.000 unidades do item 1, ao custo unitário de R$ 139,90.
172.	Por fim, a empresa GBio foi contratada para fornecer 5.000 unidades do item, ao custo unitário de R$ 159,00. Assim, contrariando todas as alterações, que objetivavam aumentar o quantitativo do item 1 do objeto da DL 5/2020 para 300.000 unidades, a SES/DF, ao final do processo, só adquiriu 205.000 unidades desse item.
173.	Observa-se que, neste caso, era esperado da Administração que, estando de posse de uma proposta mais vantajosa, optasse por firmar contrato com a empresa que havia ofertado o menor valor (R$ 73,00) , o que não ocorreu. Ademais, a SES/DF sequer apresentou qualquer justificativa para efetuar a contratação por valor mais elevado, nem há documentos nos autos que permitam concluir ter havido quaisquer negociações entre a Secretaria e os fornecedores, para obtenções de condições mais vantajosas, conforme prevê o art. 4º-E, § 3º, incisos I e II, da Lei 13.979/2020. 
174.	Portanto, para apuração do sobrepreço/superfaturamento ocorrido nas contratações efetivadas com as empresas Precisa Medicamentos Ltda. (custo unitário de R$ 139,90) e Goyazes Biotecnologia Ltda. ME - Gbio (custo unitário de R$159,00) , o parâmetro utilizado foi o valor da menor proposta obtida na DL 9/2020, oferecida pela empresa PMH Produtos Médico Hospitalares Ltda. (custo unitário de R$ 73,00) .
175.	Diante do exposto, adotando-se como parâmetro o valor oferecido pela empresa PMH, equivalente a R$ 73,00, o sobrepreço identificado na unidade de teste de IgG/IgM contratada é de:
	Empresa
	Valor Unitário Contratado
	Sobrepreço verificado na unidade do produto

	Precisa Medicamentos Ltda.
	R$ 139,90
	= R$ 139,90 - R$ 73,00 = R$ 66,90

	Goyazes Biotecnologia Ltda. ME - Gbio
	R$ 159,00
	= R$ 159,00 - R$ 73,00 = R$ 86,00

176.	Calcula-se que o sobrepreço verificado nas 150.000 unidades de teste IgG/IgM adquiridos junto à empresa Precisa perfez o montante de R$ 10.035.000,00 (R$ 66,90 x 150.000) , ao passo que o sobrepreço advindo da contratação das 5.000 unidades do item 1 com a empresa GBio, totalizou R$ 430.000,00 (R$ 86,00 x 5.000) . Ressalte-se que o montante de R$ 430.000,00 foi totalmente pago à empresa GBio, por meio da Ordem Bancária 2020OB08318, de 30/4/2020 (documento 39465913 - peça 103) , constituindo-se, portanto, em dano ao Erário.
177.	Do exposto, entende-se ter havido sobrepreço na contratação do item 1 (testes IgG e IgM) do objeto da DL 9/2020, da ordem de R$ 10.465.000,00, sendo que, desse montante, R$ 430.000,00 configuraram dano ao Erário.
178.	De forma elucidativa, para melhor compreensão das contratações realizadas pela SES/DF com as empresas GBio e Precisa Medicamentos, realizou-se consulta ao Painel de Preços do Governo Federal, onde se verificou que a média das contratações efetuadas pela Goyazes Biotecnologia Ltda. ME - GBio, no período compreendido entre março e julho de 2020, foi de R$ 32,99 a unidade do teste IgG/IgM para detecção do Coronavírus, conforme exposto na Tabela abaixo.
	Contratos firmados com a empresa GBio, para fornecimento de testes IgG e IGM do Covid-19 no período de março a julho de 2020

	Compra
	Data da Compra
	Quantidade
	Unidade Gestora
	Valor Unitário

	DL 92/2020
	27/7/2020
	450
	4º Batalhão de Infantaria Leve
	R$ 24,97

	DL 81/2020
	14/7/2020
	7.000
	Hospital dos Servidores do Estado do RJ
	R$ 30,00

	DL 96/2020
	23/7/2020
	100
	11º Batalhão de Infantaria de Montanha
	R$ 38,00

	DL 43/2020
	28/7/2020
	200
	Penitenciária Federal em Campo Grande - MS
	R$ 39,00

	Valor médio dos contratos (custo unitário do produto) 
	R$ 32,99

179.	Considerando a média dos valores atribuídos à unidade de teste IgG/IgM contratados com a empresa GBio por outros órgãos da Administração (R$ 32,99) , verifica-se a grande discrepância do valor ofertado pela dita empresa no âmbito da DL 9/2020 (R$ 159,00) e aceito pela SES/DF. Ressalte-se que, observando os quantitativos na tabela acima, o contrato com a Secretaria de Saúde deveria ter sido favorecido pela economia de escala, haja vista que a maior parte das contratações acima envolveram quantitativos inferiores aos do certame mencionado (5.000 unidades) .
180.	Por oportuno, cabe lembrar que, conforme visto no Achado 1, há fortes indícios de que todas as tratativas dos gestores da SES/DF estavam voltadas para direcionar o objeto da DL 5/2020, substituída pela DL 9/2020, a determinadas empresas. Inclusive, não consta dos autos a documentação de habilitação da empresa Goyazes Biotecnologia Ltda. - GBio.
181.	Além disso, a análise dos autos permitiu observar que a empresa Precisa Medicamentos Ltda. teria atuado como intermediária, pois subcontratou a importadora Medlevensohn para a entrega do produto (documento 38353021 - peça 108) . Quanto a isso, a Secretaria deixou de contratar diretamente com a Medlevensohn, que participou do referido certame, apresentando proposta no valor de R$ 94,10/unidade (documento 38042477 - peça 156) , para contratar a Precisa Medicamentos Ltda., ao custo unitário de R$139,90.
182.	Dessa forma, entende-se que o sobrepreço observado nos contratos com essas duas empresas, além de um achado, seria mais um indício de que a DL 9/2020 foi direcionada para tais pessoas jurídicas, violando uma série de princípios primordiais da Administração, mormente a economicidade, eficiência, moralidade e finalidade.
183.	No tocante à aquisição do item 2 (teste rápido qualitativo por fluorescência para detecção de antígenos de SARS-CoV-2 (Covid-19) , em amostras de swab nasofaringe e/ou orofaringe) do objeto da DL 5/2020, substituída pela DL 9/2020, só fez parte da primeira e da segunda convocações de empresas.
184.	Na primeira convocação (Ofício 330/2020) , a empresa selecionada para o fornecimento do produto foi a Methabio Farmacêutica do Brasil Ltda. (custo unitário de R$ 160,00) , que já havia ofertado cotação para o referido item no mesmo valor. Contudo, não houve contratação da empresa na primeira convocação. Posteriormente, na segunda convocação (Ofício 407/2020) , as empresas selecionadas foram Riomar Trading Ltda. (custo unitário de R$ 82,77) e Methabio Farmacêutica do Brasil Ltda. (custo unitário de R$ 160,00) . 
185.	A empresa Riomar Trading foi desclassificada, uma vez que a forma de pagamento e o prazo de entrega não estavam de acordo com o Projeto Básico. Em decorrência da segunda convocação, houve emissão de Nota de Empenho, 2020NE03180, de 11/4/2020 (documento 38492253 - peça 109) em favor da empresa Methabio, para fornecimento de 50.000 unidades de testes swab, para detecção da Covid-19. Posteriormente, essa Nota de Empenho foi cancelada (documento 38929082 - peça 110) , não tendo havido nenhuma contratação para fornecimento do item 2 no âmbito da DL 5/2020 (9/2020) . Diante disso, deixou-se de realizar a análise acerca da existência eventual de sobrepreço no produto.
186.	Portanto, o sobrepreço identificado na DL 5/2020, substituída pela DL 9/2020, refere-se apenas à contratação do item 1 (testes IgG e IgM) , com as empresas Precisa Medicamentos Ltda. e Goyazes Biotecnologia Ltda. - Gbio, da ordem de R$ 10.465.000,00. Desse montante, R$ 430.000,00 configurou dano ao Erário.
0. Processo SEI 00060.00159341/2020-29: Dispensa de Licitação 18/2020
187.	Conforme resposta da Secretaria de Estado da Saúde do DF, ao Ofício de Requisição 2 -200/2020 (peça 12) , de 15/12/2020, o processo em exame foi autuado logo após o Processo SEI 00060.00106136/2020-61, que tratou da Dispensa de Licitação 5/2020, posteriormente substituída pela DL 9/2020, com o mesmo objetivo de adquirir testes rápidos para detecção da Covid-19. Como no processo SEI 00060.00106136/2020-61, autuado dia 16/3/2020, a demanda final prevista foi de 300.000 unidades de testes rápidos, mas só houve, efetivamente, a aquisição de 205.000 unidades, teria havido a necessidade de aquisição do restante em nova instrução processual. 
188.	O processo SEI 00060-0010159341/2020-29 foi autuado em 15/4/2020 e tratou, incialmente, da Dispensa de Licitação 11/2020, que foi publicada no Diário Oficial do DF em 16/4/2020, por meio do Ofício 695/2020-SES/SUAG, de 16/4/2020 (documento 38781413 - peça 70) , e ratificada em 28/4/2020 (documento 39279283 - peça 66) . O objeto da contratação foi a aquisição de 500.000 unidades de teste rápido do tipo IgG e IgM (item 1) e a aquisição de 60.000 unidades de teste rápido para detecção de antígenos de Covid-19 em amostras de swab (item 2) , conforme Projeto Básico (documento 38721294 - peça 79) . Posteriormente, no âmbito do mesmo processo, a DL 11/2020 foi substituída pela DL 18/2020, para aquisição de 50.000 unidades de teste IgG/IgM (item 1) , e exclusão dos testes de antígeno (item 2) .
189.	Quanto a essa possível necessidade de aquisição em um novo processo, destaca-se que empresa PMH havia cotado 150.000 unidades e, conforme descrito em momento anterior, apenas forneceu 50.000 unidades. Como a proposta da empresa possuía validade de três meses e datou de 1º/4/2020 (peça 80) , permanecia válida no momento em que houve a autuação do processo SEI 00060-0010159341/2020-29, de maneira que a empresa poderia fornecer, ao menos, 100.000 unidades. Nesse sentido e considerando que a DL 18/2020 previu a aquisição de 50.000 unidades, inexistiu a necessidade de abertura de uma nova dispensa.
190.	Na Dispensa de Licitação 11/2020, a estimativa de preços para a contratação considerou a cotação realizada no âmbito da Dispensa de Licitação 5/2020 (Processo SEI 00060.00106136/2020-61) , com as empresas PMH, Bioplasma, Diex e Methabio e os valores das últimas aquisições realizadas pela SES/DF, conforme pesquisa de preços das últimas aquisições (documento 38884647 - peça 111) e Planilha Detalhada de Estimativa de Preços (documento 38891725 - peça 112) . Assim, o valor estimado para o item 1 foi de R$ 119,00, enquanto o valor estimado para o item 2 foi R$ 160,00. O valor total da contratação foi estimado em R$ 69.100.000,00, conforme Relatório SEI-GDF 661/2020 - SES/SUAG/DIAQ/GEPP, de 20/4/2020 (documento 38892493 - peça 113) .
191.	No âmbito da DL 11/2020, foram recebidas dezessete propostas. Contudo, apenas quatro atenderam às especificações do projeto básico para o item 1 e duas, para o item 2, conforme Parecer Técnico 51/2020 (documento 39009940 - peça 114) . A empresa PMH Produtos Médicos Hospitalares foi declarada vencedora do certame, sendo selecionada para fornecimento de 500.000 unidades do item 1 da DL 11/2020, ao custo unitário de R$ 79,00, totalizando R$ 39.500.000,00, conforme Despacho do Secretário, de 24/4/2020 (documento 39148987 - peça 87) . Contudo, não houve emissão de Nota de Empenho em favor da referida empresa, nem formalização de contrato.
192.	Posteriormente, no âmbito do mesmo processo, a DL 11/2020 foi substituída pela DL 18/2020, mediante publicação do Ofício 802/2020 - SES/SUAG, de 2/5/2020 (documento 39483138 - peça 67) , sem haver qualquer justificativa para a interrupção da DL 11/2020. A ratificação da DL 18/2020 foi publicada no DODF em 22/5/2020 (documento 40573679 - peça 115) .
193.	Na DL 18/2020, foram recebidas quinze propostas. Contudo, apenas sete atenderam às especificações do Projeto Básico e ao prazo de entrega estipulado (24 horas após emissão da Nota de Empenho) , conforme consta no Parecer Técnico 56/2020 (documento 39576516 - peça 74) . Das sete empresas que ofereceram proposta para a DL 18/2020, quatro foram selecionadas para serem contratadas, perfazendo o valor global de R$ 8.616.000,00, consoante despacho do Secretário de 5/5/2020 (documento 39643413 - peça 116) .
194.	Entretanto, na prática, só houve emissão de uma Nota de Empenho, em favor da empresa Matias Machado da Silva-ME, 2020NE3964 (documento 40028458 - peça 117) , que forneceu os itens, conforme Nota Fiscal 1.210, de 6/5/2020 (documento 40074702 - peça 118) . Os produtos foram recebidos em 13/5/2020 (documento 40110866 - peça 119) , dentro do prazo de 24 horas, após publicação da Nota de Empenho, estabelecido pelo Ofício 802/2020.
195.	Em despacho de 9/7/2020 (documento 43290736 - peça 120) , o Secretário de Saúde do DF determinou a suspensão da emissão de Notas de empenho em favor das demais empresas declaradas vencedoras na Dispensa de Licitação 18/2020, em cumprimento à decisão judicial exarada nos autos do processo 2020.01.1.006682-5, cujo andamento segue em segredo de justiça. Assim, a empresa Matias Machado da Silva-ME, mesmo tendo fornecido os seus itens, não recebeu pagamento pelo adimplemento de sua parte no contrato.
196.	 A Tabela abaixo apresenta as propostas das quatro empresas selecionadas na DL 18/2020.  Observa-se que todas apresentaram valores acima do custo estimado para o item 1, que foi de R$ 119,00. Ademais, a proposta da empresa Matias Machado representou o segundo maior preço.
	Fornecedor
	Quantidade
	Valor Unitário
	Valor Total

	MH Suprimentos e Comercio de Produtos Médicos Ltda.
	12.000
	R$ 161,00
	R$ 1.932.000,00

	Brasil Laudos - Serviços Médicos Ltda.
	12.000
	R$ 184,00
	R$ 2.208.000,00

	Matias Machado da Silva-ME
	12.000
	R$ 186,00
	R$ 2.232.000,00

	WS do Prado Importação e Exportação
	12.000
	R$ 187,00
	R$ 2.244.000,00

197.	Importante ressaltar que as propostas recebidas na DL 11/2020 datam de 20/4/2020, ou seja, podem ser consideradas simultâneas às recebidas no âmbito da DL 18/2020, que datam de 4/5/2020. Dessa forma, questiona-se o fato de a SES/DF não ter contratado a empresa PMH, que ofertou a melhor proposta na DL 11/2020 (custo unitário de R$79,00) , tendo, inclusive, sido selecionada naquela dispensa, para contratar a empresa Matias Machado, que forneceu os mesmos itens, ao custo unitário de R$ 186,00. Em outra hipótese, questiona-se o fato de a primeira contratação, no âmbito da DL 18/2020, não ter sido realizada, ao menos, com a empresa MH Suprimentos e Comércio de Produtos Médicos Ltda., que ofereceu o produto ao custo unitário de R$ 161,00, também acima do valor estimado pela Administração, mas inferior ao preço ofertado pela Matias Machado.
198.	No presente caso, era esperado da Administração que, estando de posse de uma proposta válida e mais vantajosa, optasse por firmar contrato com a empresa PMH - Produtos Médico Hospitalares Ltda., que ofertou o mesmo item ao custo unitário de R$ 79,00, o que não ocorreu. Ademais, a SES/DF sequer apresentou qualquer justificativa para efetuar a contratação por valor mais elevado (R$ 186,00) , nem há documentos nos autos que permitam concluir ter havido quaisquer negociações entre a Secretaria e a empresa Matias Machado, para obtenção de condições mais vantajosas, conforme prevê o art. 4º-E, § 3º, incisos I e II, da Lei 13.979/2020.
199.	Portanto, para apuração do sobrepreço/superfaturamento ocorrido na contratação efetivada com a empresa Matias Machado da Silva-ME (custo unitário de R$ 186,00) no âmbito da DL 18/2020, o parâmetro utilizado foi o valor da menor proposta obtida na DL 11/2020, oferecida pela empresa PMH Produtos Médico Hospitalares Ltda. (custo unitário de R$ 79,00) .
200.	Diante do exposto, o sobrepreço identificado na unidade de teste contratada com a empresa Matias Machado equivaleu a R$ 107,00 (= R$ 186,00 - R$ 79,00) , e o sobrepreço verificado na totalidade dos itens (12.000 unidades) adquiridos junto à empresa perfez o montante de R$ 1.284.000,00. Ressalte-se que, apesar do produto ter sido fornecido, não consta no presente processo que a empresa recebeu qualquer pagamento em contraprestação, motivo pelo qual o montante de R$ 1.284.000,00 não foi considerado débito.
201.	Por fim, cabe lembrar que, conforme visto no Achado 1, as tratativas dos gestores da SES/DF demonstram um possível direcionamento do objeto das contratações. Reforça essa conclusão o fato de o Ofício 802/2020 (documento 39483138 - peça 67) , que convocou as empresas para a apresentação de propostas no âmbito da DL 18/2020, ter sido encaminhado, via correio eletrônico, às 21h05min do sábado, dia 2/5/2020, após o feriado de 1º de maio, estipulando o prazo para recebimento das propostas até às 15h do dia 4/5/2020, segunda-feira (documento 39486511 - peça 72) .
0. Objetos nos quais foi constatado
202.	Processo SEI 00060.00106136/2020-61, que tratou das Dispensas de Licitação 5/2020 e 9/2020. 
203.	Processo SEI 00060.00159341-2020-29, que tratou da Dispensa de Licitação 18/2020.
0. Critério de auditoria
204.	Art. 70 da Constituição Federal/1988 (princípio da economicidade) .
205.	Art. 2º da Lei 9.784/1999 (princípio da motivação) .
206.	Art. 3º da Lei 8.666/1993 (seleção da proposta mais vantajosa para a administração) .
207.	Art. 4º-E, § 3º, incisos I e II, da Lei 13.979/2020.
0. Evidências
 Planilha detalhada de estimativa de preços, de 20/3/2020 (documento 37399360) - peça 91.
 Planilha detalhada de estimativa de preços, de 27/3/2020 (documento 37726953) - peça 92.
Proposta de preços Tethi Comércio de Artigos Médicos e Ortopédicos Eireli Ltda. (documento 37616899) - peça 93.
Proposta PMH Produtos Médico Hospitalares Ltda., com o quarto menor preço ofertado (documento 38042574) - peça 80.
Nota de Empenho empresa PMH (2020NE03181 - cancelada) (documento 38492097) - peça 94.
Nota de Empenho empresa Precisa Medicamentos (documento 38409634) - peça 96.
Reempenho empresas Precisa e PMH (documento 40109635) - peça 95.
Nota de Empenho empresa Seletiva Brasil Comércio de Alimentos Ltda. - EPP (documento 38409615) - peça 97.
Nota de Empenho empresa Brasilia Medic Comercio de Produtos Hospitalares Ltda. (documento 38409646) - peça 98.
Cancelamento NE empresas Seletiva Brasil e Brasília Médic (documento 38492071) - peça 99.
Nota de Empenho empresa Goyazes Biotecnologia Ltda. ME - GBio (documento 38492079) - peça 100.
Reempenho empresa GBio (documento 39343727) - peça 101.
NF 1.357, de 11/4/2020 (documento 38532865) - peça 102.
Ordem Bancária GBio (documento 39465913) - peça 103.
NF 426.576, de 8/5/2020 (documento 40001226) - peça 104.
NF 426.577, de 8/5/2020 (documento 40002945) - peça 105.
NF 240.287, de 30/6/2020 (documento 42851852) - peça 106.
Despacho Secretário de Saúde, de 5/7/2020 (documento 42989143) - peça 107.
Proposta empresa Precisa Medicamentos (documento 38353021) - peça 108.
Nota de Empenho Methabio Farmacêutica do Brasil Ltda. - EPP (documento 38492253) - peça 109.
Cancelamento NE Methabio (documento 38929082) - peça 110.
Ofício de Requisição 2-200/2020, de 15/12/2020 (peça 12) .
Ofício 695/2020-SES/SUAG, de 16/4/2020 (documento 38781413) - peça 70.
E-mail encaminhando o Ofício 802/2020 (documento 39486511) peça 72.
Publicação ratificação DL 11/2020 no DODF, de 28/4/2020 (documento 39279283) - peça 66.
Projeto Básico DL 11/2020 (documento 38721294) - peça 79.
Pesquisa de preços das últimas aquisições da SES/DF (documento 38884647) - peça 111.
Planilha Detalhada de Estimativa de Preços DL 11/2020 (documento 38891725) - peça 112.
Relatório SEI-GDF 661/2020 - SES/SUAG/DIAQ/GEPP, de 20/4/2020 (documento 38892493) - peça 113.
Parecer Técnico 51/2020 (documento 39009940) - peça 114.
Despacho do Secretário, de 24/4/2020 (documento 39148987) - peça 87.
Ofício 802/2020 - SES/SUAG, de 2/5/2020 (documento 39483138) - peça 67.
Ratificação da DL 18/2020 foi publicada no DODF em 22/5/2020 (documento 40573679) - peça 115.
Despacho do Secretário de 5/5/2020 (documento 39643413) - peça 116.
Nota de Empenho empresa Matias Machado da Silva-ME (documento 40028458) - peça 117.
Nota Fiscal 1.210, de 6/5/2020, da empresa Matias Machado (documento 40074702) - peça 118.
Atesto 37/2020 - produtos entregues pela empresa Matias Machado (documento 40110866) - peça 119.
Despacho Secretário de 9/7/2020 (documento 43290736) - peça 120.
Projeto Básico da Dispensa de Licitação 31/2020 (documento 37843111) - peça 121.
Relatório 574/2020, de 7/4/2020 (documento 38278575) - peça 145.
Ofício 798/2020 - SES/SUAG, de 30/4/2020 (documento 39426580) - peça 123.
E-mail encaminhando Ofício 798/2020 (documento 39611067) - peça 124.
Ratificação da Dispensa de Licitação 31/2020 (documento 41675548) - peça 125.
Publicação ratificação DL 31/2020 no DODF de 24/6/2020 (documento 42342395) - peça 126.
Nota de Empenho empresa Sanofi Medley Farmacêutica Ltda. (documento 42588369) - peça 127.
Nota de Empenho empresa União Química Farmacêutica Nacional S/A (documento 42589719) - peça 128.
Nota de Empenho empresa Vera Cruz Dist. de Prod. Hospitalares Ltda. (documento 42590941) - peça 129. 
Nota de Empenho empresa Científica Médica Hospitalar Ltda. (documento 43613745) - peça 130.
Nota Fiscal NF 20.850 - Sanofi Medley Farmacêutica Ltda. (documento 43635960) - peça 131.
Nota Fiscal NF 20.882 - Sanofi Medley Farmacêutica Ltda. (documento 44001058) - peça 132. 
Nota Fiscal NF 23.826 - Vera Cruz Distribuidora de Produtos Hospitalares (documento 44045374) - peça 133.
Nota Fiscal NF 428.205 - União Química Farmacêutica Nacional S.A (documento 44131659) - peça 134.
Nota Fiscal NF 430.053 - União Química Farmacêutica Nacional S.A (documento 44132309) - peça 135.
Nota Fiscal NF 126.918 - Científica Médica Hospitalar Ltda. (documento 45180223) - peça 136.
Ordem Bancária União Química Farmacêutica Nacional S.A (documento 46165196) - peça 137.
Ordem Bancária União Química Farmacêutica Nacional S.A (documento 46165366) - peça 138.
Ordem Bancária Científica Médica Hospitalar Ltda. (documento 46230011) - peça 139.
Ordem Bancária Vera Cruz Distribuidora de Produtos Hospitalares (documento 46257711) - peça 140.
Ordem Bancária Sanofi Medley Farmacêutica Ltda. (documento 46257749) - peça 141.
Mapa comparativo de preços da DL 31/2020 (documento 40209482) - peça 142.
Nota de recebimento de compra da empresa Científica (documento 45202136) - peça 143.
Planilha detalhada de estimativa de preços DL 31/2020 (documento 38254658) - peça 144.
Planilha BPS item 22 - peça 146.
Planilha BPS item 25 - peça 147.
Informação 96/2020 do TCDF - peça 68.
Parecer Técnico 1/2020 (documento 37622264) - peça 155.
Proposta Medlevensohn (documento 38042477) - peça 156.
0. Causas
Possível sobreposição dos interesses privados sobre o interesse público, direcionando os certames para empresas específicas, contrariando o Princípio da Impessoalidade (art. 37, caput, da CF/1988) e frustrando o caráter competitivo dos certames e, por consequência, a obtenção da proposta mais vantajosa para a Administração, dispostos no art. 3º, caput e § 1º, I, da Lei 8.666/1993.
0. Efeitos reais e potenciais
Desperdício dos recursos públicos.
0. Conclusão da equipe de auditoria
Analisando-se os processos de dispensa de licitação, realizadas pela SES/DF, para aquisição de produtos destinados ao enfrentamento da pandemia do novo coronavírus, observou-se, em alguns procedimentos de dispensa de licitação, a seleção de empresas, cujos itens fornecidos apresentavam custo unitário superior ao de outras, cujas propostas eram mais vantajosas para a Administração, sem, contudo, terem sido apresentadas, pela Secretaria, justificativas que respaldassem a opção por aquisições com valor mais elevado, ou documentos que comprovassem a existência de quaisquer negociações entre a SES/DF e as empresas contratadas, para obtenção de condições mais vantajosas, conforme prevê o art. 4º-E, § 3º, incisos I e II, da Lei 13.979/2020.
No âmbito da Dispensa de Licitação 5/2020, posteriormente substituída pela DL 9/2020 (processo SEI 00060.00106136/2020-61) , constatou-se ter havido sobrepreço na contratação do item 1 (testes IgG e IgM) do objeto do certame, com as empresas Precisa Medicamentos Ltda. e Goyazes Biotecnologia Ltda. ME - Gbio, da ordem de R$ 10.465.000,00, sendo que, desse montante, R$ 430.000,00 configurou dano ao Erário. No tocante ao item 2 do objeto licitatório (teste rápido qualitativo por fluorescência para detecção de antígenos de SARS-CoV-2 (Covid-19) , em amostras de swab nasofaringe e/ou orofaringe) , como não houve contratação para fornecimento do referido item, deixou-se de realizar a análise acerca da existência eventual de sobrepreço no produto.
Em relação à Dispensa de Licitação 11/2020, posteriormente substituída pela DL 18/2020 (processo SEI 00060.00159341-2020-29) , foi identificado sobrepreço no item 1 (testes IgG e IgM) do objeto do certame, contratado com a empresa Matias Machado, no montante de R$ 1.284.000,00. Ressalte-se que, apesar do produto ter sido fornecido, não consta no presente processo que a empresa recebeu qualquer pagamento em contraprestação, motivo pelo qual o valor não foi considerado débito. Em relação ao item 2 (teste rápido qualitativo por fluorescência para detecção de antígenos de SARS-CoV-2 (Covid-19) , em amostras de swab nasofaringe e/ou orofaringe com resultados em até uma hora) , em que pese ter feito parte do objeto da DL 11/2020, tendo sido aprovada para fornecê-lo a empresa Methabio, que já havia ofertado cotação para o referido item, no mesmo valor, no âmbito da DL 5/2020, na ratificação da Dispensa de Licitação 11/2020, o item 2 do objeto do certame foi suprimido, tendo sido desconsiderada a proposta da empresa Methabio.
Em suma, o sobrepreço/superfaturamento total constatado nos processos analisados durante a presente fiscalização, perfez o valor de R$ 11.749.000,00. Desse valor, R$ 430.000,00 representa débito, uma vez que houve efetivo pagamento à empresa Goyazes Biotecnologia Ltda. ME - Gbio.
Por fim, impende ressaltar que o sobrepreço/superfaturamento observado nos procedimentos de dispensa de licitação analisados, além de um achado, seria mais um indício de que houve direcionamento dessas dispensas para as empresas beneficiadas com os valores superestimados, violando uma série de princípios primordiais da Administração, mormente a economicidade, eficiência, moralidade e finalidade.
0. Proposta de encaminhamento
Diante dos fatos apontados, entende-se necessária a realização de audiência e possível citação dos responsáveis, a fim de que apresentem defesa ou recolham a quantia devida, quanto à ocorrência de sobrepreço na DL 9/2020 (processo SEI 00060.00106136/2020-61) e na DL 18/2020 (processo SEI 00060.00159341/2020-29) .
Contudo, considerando que o presente Relatório de Acompanhamento foi autuado com vistas a dar subsídios para atendimento à Solicitação do Congresso Nacional (TC Processo 026.139/2020-0) , conhecida por meio do Acórdão 2626/2020-TCU-Plenário, de 30/9/2020, de relatoria do Ministro-Substituto Marcos Bemquerer, e, ainda, considerando que as solicitações do Poder Legislativo recebem tratamento prioritário no TCU, devendo esses processos ser tratados com a máxima eficácia e celeridade, houve a autuação de processo específico de representação (TC Processo 008.944/2021-0) , a fim de realizar o contraditório dos responsáveis, de modo a não causar empecilhos ou interrupções ao pronto atendimento do referido processo de Solicitação do Congresso Nacional. Ademais, há de que se considerar a possibilidade de realização de outros ciclos do presente acompanhamento, de modo que eventuais exames de argumentos de defesa prejudicariam o andamento da fiscalização.
0. Achado 3 - Majoração do valor registrado em ata de registro de preço
1. Situação encontrada
No Processo SEI 00060.00135812/2020-11, cujo objeto contratado foi avental de procedimento não estéril, ocorreu a execução da Ata de Registro de Preços 9.014/2019, decorrente do Pregão Eletrônico 7/2019, por valor superior ao registrado inicialmente.
Após emissão da Nota de Empenho 2020NE3235 (peça 50) referente a aquisição de 611.000 unidades do produto ao preço unitário de R$ 2,58, totalizando R$ 1.576.380,00, foi solicitado o cancelamento e emitido termo aditivo (peça 51) à ata de registro de preços 9.014/2019, firmado entre a Subsecretaria de Compra Governamentais e a empresa Winner Indústria de Descartáveis LTDA EPP, com alteração do valor registrado em ata. Segundo o documento:
'O presente Termo visa ALTERAR O VALOR DO ITEM 62 DA ATA DE REGISTRO DE PREÇOS N° 9014/2019 conforme autorização do pedido de realinhamento de preços uma vez que foi demonstrado de forma cabal que o desequilíbrio financeiro decorreu de fatos supervenientes, em que foi provado vínculo de causalidade entre o evento ocorrido e a majoração dos encargos da empresa, apresentado, para tanto, todos os documentos que comprovaram a imprevisibilidade da ocorrência do evento, COVID-19, conforme Nota Técnica SEI 40280212 de 18 de maio de 2020'
O Subsecretário de Administração Geral/SES autorizou o cancelamento da Nota de Empenho (peça 53) e autorizou a emissão de nova Nota Empenho (peça 54) no valor de R$ 2.444.000,00 em favor da empresa Winner Industria de Descartáveis Ltda.
Ocorre que, consoante exposto no Decreto 7.892/2013, consubstanciado pelo Decreto Distrital 39.103/2018, que regulamentam o sistema de registro de preços previsto no art. 15 da Lei 8.666/1993, não há hipótese de reajuste de valor registrado em ata de registro de preços. A alteração do montante registrado de R$ 2,58 para R$ 4,00 por avental, totalizou em um acréscimo contratual de R$ 867.620,00, sem respaldo legal.
O art. 19 do Decreto 39.103/2018 dispõe:
'Quando o preço de mercado se tornar superior aos preços registrados e o fornecedor não puder cumprir o compromisso, o órgão gerenciador poderá:
I - liberar o fornecedor do compromisso assumido, caso a comunicação ocorra antes do pedido de fornecimento, e sem aplicação da penalidade se confirmada a veracidade dos motivos e comprovantes apresentados; e
II - convocar os demais fornecedores para assegurar igual oportunidade de negociação.
Parágrafo único. Não havendo êxito nas negociações, o órgão gerenciador deverá proceder ao cancelamento da ata de registro de preços, adotando as medidas cabíveis para obtenção da contratação mais vantajosa.'
Desta feita, foi encaminhado à Secretaria de Estado da Saúde do Distrito Federal o Ofício de Requisição 4-200/2020 (peça 18) , para que fossem apresentadas justificativas quanto à readequação do preço registrado na ata de registro de preços.
Como resposta, a SES/DF apresentou o Ofício 1.275/2021 - SES/GAB (peça 25) , datado de 11/2/2021, limitando-se a informar que restaram prejudicados os devidos esclarecimentos por parte da Secretaria em virtude de a instrução processual estar sob a égide da Secretaria de Estado de Economia do DF (SEEC/DF) . Relatou, ainda, que:
'Não obstante esta Subsecretaria de Administração Geral ser a unidade responsável pelas instruções processuais de aquisições e contratações de serviços e insumos para a rede de saúde da SES/DF, é necessário esclarecer que atua como área meio e sob demanda, portanto não compete a esta SES/SUAG o mérito administrativo em determinar quais aquisições e seus quantitativos que deverão ser adotados para atingir o interesse público, assim como não compete a esta Subsecretaria decidir por detalhamentos ou características dos materiais e serviço demandados pelas outras Subsecretarias e Unidades Técnicas da SES/DF.
Quanto às questões pendentes de esclarecimento, não há o que se manifestar acerca das deliberações exaradas pela gestão anterior, ao tempo que se sugere que tais esclarecimentos sejam prestados pelos gestores à época.'
Por fim, destaca-se que, em consulta ao Banco de Preços em Saúde efetivada em 12/3/2021, a qual abrangeu as licitações e contratações diretas realizadas de abril a outubro de 2020 (peça 153) , observou-se uma grande variação de preços para o item avental. Nesse sentido, os preços unitários variaram de R$ 2,15 a R$ 47,88. A mediana desses preços resultou em R$ 5,95.
Dessa forma, não se pode afirmar que a majoração realizada no preço registrado resultou em valor praticado acima do preço de mercado, motivo pelo qual não se pode concluir pela eventual existência de dano ao erário.
1. Objetos nos quais foi constatado
Processo SEI 00060.00135812/2020-11.
1. Critério de auditoria
Art. 19 do Decreto 7.892/2013.
Art. 19 do Decreto Distrital 39.103/2018.
1. Evidências
Nota de Empenho 2020NE3235 (documento 38568184) - peça 50.
Termo Aditivo à Ata de Registro de Preços 9.014/2019 (documento 41665097) - peça 51.
Despacho - SES/FSDF/DIOR/GEO/NPO (documento 42201450) - peça 52.
Documento que cancela o empenho e autoriza a emissão de nova NE (documento 42210372) - peça 53.
Nota de Empenho 2020NE05335 (documento 42601016) - peça 54.
1. Causas
Possível urgência das aquisições para enfrentamento da Covid-19.
1. Efeitos reais e potenciais
Possível aquisição de aventais pela Secretaria de Saúde do Distrito Federal por valores superiores aos praticados no mercado.
1. Conclusão da equipe de auditoria
Embora a situação de pandemia e a consequente urgência na necessidade de compra de itens de segurança individual possam justificar o aumento dos preços de mercado, não há hipótese contemplada nos normativos para que o valor registrado em ata seja reajustado.
Destaca-se, ainda, não haver evidências de a empresa ter comunicado a administração sobre a inviabilidade do preço registrado antes do pedido de fornecimento, de confirmação dos eventuais motivos apresentados pela empresa por meio de documentos comprobatórios com especificações das alterações referentes aos valores dos materiais utilizados na fabricação do produto, assim como de convocação por parte da Secretaria de Saúde dos demais fornecedores com vistas a assegurar igual oportunidade de negociação e melhores preços.
O art. 65 da Lei 8.666/1993 disciplina o tema referente ao reajuste de preços pactuados em contrato ao dispor que poderão ser alterados, com as devidas justificativas, nos seguintes casos:
'II - por acordo das partes:
d) para restabelecer a relação que as partes pactuaram inicialmente entre os encargos do contratado e a retribuição da administração para a justa remuneração da obra, serviço ou fornecimento, objetivando a manutenção do equilíbrio econômico-financeiro inicial do contrato, na hipótese de sobrevirem fatos imprevisíveis, ou previsíveis porém de consequências incalculáveis, retardadores ou impeditivos da execução do ajustado, ou, ainda, em caso de força maior, caso fortuito ou fato do príncipe, configurando álea econômica extraordinária e extracontratual.'
A situação de pandemia, em virtude do surto causado pelo novo coronavírus, pode se enquadrar na hipótese legal de alteração contratual em virtude de fatos imprevisíveis, o que justificaria a alteração de preço contratado e a manutenção do equilíbrio econômico-financeiro. Todavia, a situação contemplada no Processo SEI 00060.00135812/2020-11 envolveu aumento de preço registrado, o que não permite o enquadramento disposto na referida norma.
1. Proposta de encaminhamento
Diante dos fatos apontados, entende-se necessária a realização de audiência dos responsáveis pela compra de avental de procedimento não estéril por acréscimo do valor registrado na Ata de Registro de Preços 9.014/2019 (processo SEI 00060.00135812/2020-11) .
Contudo, considerando que o presente Relatório de Acompanhamento foi autuado com vistas a dar subsídios para atendimento à Solicitação do Congresso Nacional (TC Processo 026.139/2020-0) , conhecida por meio do Acórdão 2626/2020-TCU-Plenário, de 30/9/2020, de relatoria do Ministro-Substituto Marcos Bemquerer, e, ainda, considerando que as solicitações do Poder Legislativo recebem tratamento prioritário no TCU, devendo esses processos ser tratados com a máxima eficácia e celeridade, houve a autuação de processo específico de representação (TC Processo 009.008/2021-7) , a fim de realizar o contraditório dos responsáveis, de modo a não causar empecilhos ou interrupções ao pronto atendimento do referido processo de Solicitação do Congresso Nacional. Ademais, há de que se considerar a possibilidade de realização de outros ciclos do presente acompanhamento, de modo que eventuais exames de argumentos de defesa prejudicariam o andamento da fiscalização.
0. Achado 4 - Ausência de estimativa de preços para a contratação de serviço de gestão integrada de leitos
2.  Situação encontrada
Em relação à Dispensa de Licitação para contratação de serviço de gestão integrada de 197 leitos para pacientes com Covid-19 (processo SEI 00060-00137001/2020-47) , foi identificada ausência de estimativa de preço para contratação da empresa responsável pela gestão do hospital de campanha montado no Estádio Nacional de Brasília Mané Garrincha. Esse fato contraria o disposto na Lei 8.666/1993, art. 7º, § 2º, II, o qual exige orçamento detalhado em planilhas como requisito à licitação de obras e serviços.
Observa-se que foi uma contratação de alto valor (R$ 79.449.903,00) , conforme consta do Contrato 69/2020 - SES/DF (documento 38939481 - peça 38) , em que pese a maior parte dos recursos tenham sido recursos próprios do GDF e uma parte menor de recursos federais transferidos.
Identificou-se, no Projeto Básico (documento 38333454 - peça 31) , datado de 7/4/2020, que não constava estimativa de preço para a futura contratação do hospital de campanha.
Corrobora esta conclusão a afirmação do então Subsecretário de Administração Geral Iohan Andrade Struck no Despacho de 16/4/2020 (documento 38768096 - peça 32) , onde ele aduz a necessidade de diligência interna para subsidiar a planilha de formação de preços para a contratação, após a apresentação da proposta da única empresa participante (Hospital Serviços de Assistência Social sem Alojamento Ltda.) , feita em 13/4/2020 (documento 38542432 - peça 154) , data anterior ao despacho.
Em que pese a alta materialidade do contrato, não se pode afirmar que o preço unitário por leito contratado caracterizaria sobrepreço/superfaturamento, pois encontra-se dentro da faixa de custos de leitos da rede própria do GDF, conforme Despacho SES/GAB/CGCSS/DGR, de 16/4/2020 (documento 38783838 - peça 157 e documento 38832120 - peça 158, p. 4-5) .
Além disso, conforme Despacho SES/SUAG, de 17/4/2020 (documento 38832120 - peça 158) , ao final do contrato os bens contemplado no Anexo I do Projeto Básico seriam incorporados ao patrimônio da SES/DF.
Quanto a esta lacuna, foi encaminhada manifestação da Subsecretaria de Administração Geral (Ofício 1.275/2021 - SES/GAB, de 11/2/2021 - peça 25, p. 3) , por meio da qual foi informado que o processo não possui andamento naquela subunidade, não sendo possível vislumbrar justificativa da ausência de estimativa de preço.
Em relação a esse aspecto, verificou-se que a SES/DF não utilizou os parâmetros definidos no art. 4º do Decreto Distrital 39.453/2018 e no art. 4º-E, § 1º, VI, da Lei 13.979/2020, a exemplo da pesquisa realizada com potenciais fornecedores. Ademais, o art. 5º do mencionado decreto distrital dispõe que a pesquisa de preços deve ocorrer de forma ampla e conter, no mínimo, três valores válidos.
Ressalte-se que esse dispositivo legal exige pesquisa de preços, no mínimo, em uma das fontes indicadas nesse inciso VI. Não pesquisar em pelo menos uma fonte tornou temerária a contratação, especialmente em se tratando de prestação de serviços de grande materialidade e tão relevantes para o enfrentamento da pandemia, havendo o risco de ferir o princípio da economicidade.
Nesse sentido, o TCU, em decisão recente, em situação assemelhada no enfrentamento da pandemia de Covid-19, conforme Acórdão 7252/2020-TCU-Segunda Câmara (Relatora: Ministra Ana Arraes) , manifestou-se reprovando o fato de a Secretaria Municipal de Saúde de Manaus ter adquirido, mediante Dispensa de Licitação, 30.000 frascos de 500ml de álcool etílico antisséptico 70%, sem ter consultado os preços praticados em contratações realizadas por outros órgãos e entidades da administração pública, como, por exemplo, os disponíveis no Painel de Preços do Ministério da Economia (http://paineldeprecos.planejamento.gov.br) , em execução ou concluídos nos 180 dias anteriores à data da pesquisa, conforme dispõe o art. 2º, inciso II e § 1º, da então vigente IN - Seges/MP 5/2014 (com redação dada pela IN - Seges/MP 3/2017) .
Essa contratação do Hospital de Campanha Mané Garrincha é objeto da Representação 20/2020-CF, feita pelo Ministério Público junto ao TCDF (processo SEI 00600-00001273/2020-55) . Aquela Corte de Contas proferiu a Decisão 1.801/2020, de 27/5/2020, conhecendo da representação e autorizando a realização de inspeção que porventura se fizesse necessária. O processo está aberto e não há outras decisões do TCDF.
2. Objetos nos quais foi constatado
Processo SEI 00060-00137001/2020-47, que tratou da gestão do Hospital de Campanha Mané Garrincha e resultou no Contrato 69/2020 - SES/DF.
2. Critério de auditoria
Art. 7º, § 2º, inciso II, da Lei 8.666/1992.
Art. 4º e 5º do Decreto Distrital 39.453/2018.
Art. 4º-E, § 1º, inciso VI, da Lei 13.979/2020 (Lei da Covid-19) .
Art. 2º, inciso II e § 1º, da então vigente IN Seges/MP 5/2014 (com redação dada pela IN - Seges/MP 3/2017) .
Acórdão 7252/2020-TCU-Segunda Câmara (Relatora: Ministra Ana Arraes) .
2. Evidências
Ofício 1.275/2021 - SES/GAB - peça 25, p. 3.
Projeto Básico (documento 38333454) - peça 31.
Despacho SES/SUAG (documento 38768096) - peça 32.
Contrato 69/2020 - SES/DF (documento 38939481) - peça 38.
Proposta Hospital Domiciliar do Brasil (documento 38542432) - peça 154.
Despacho SES/GAB/CGCSS/DGR, de 16/4/2020 (documento 38783838) - peça 157.
Despacho SES/SUAG, de 17/4/2020 (documento 38832120) - peça 158.
2. Causas
Eventual urgência das aquisições para enfrentamento da Covid-19.
2. Efeitos reais e potenciais
Possibilidade de não obtenção da proposta mais vantajosa para a Administração.
2. Conclusão da equipe de auditoria
No que tange à falta de justificativa para a ausência de estimativa de preço para contratação de serviço de gestão integrada de 197 leitos para pacientes com Covid-19 (processo SEI 00060-00137001/2020-47) , como a SES/DF, após diligenciada, não apresentou argumentos e/ou documentos que justifiquem a lacuna de estimativa de preços, tal fato será objeto de representação conduzida em processo apartado.
2. Proposta de encaminhamento
Diante dos fatos apontados, entende-se necessária a realização de audiência dos responsáveis pela ausência de estimativa de preços para contratação de serviço de gestão integrada de 197 leitos para pacientes com Covid-19 (processo SEI 00060-00137001/2020-47) .
Contudo, considerando que o presente Relatório de Acompanhamento foi autuado com vistas a dar subsídios para atendimento à Solicitação do Congresso Nacional (TC Processo 026.139/2020-0) , conhecida por meio do Acórdão 2626/2020-TCU-Plenário, de 30/9/2020, de relatoria do Ministro-Substituto Marcos Bemquerer, e, ainda, considerando que as solicitações do Poder Legislativo recebem tratamento prioritário no TCU, devendo esses processos ser tratados com a máxima eficácia e celeridade, houve a autuação de processo específico de representação (TC Processo 009.008/2021-7) , a fim de realizar o contraditório dos responsáveis, de modo a não causar empecilhos ou interrupções ao pronto atendimento do referido processo de Solicitação do Congresso Nacional. Ademais, há de que se considerar a possibilidade de realização de outros ciclos do presente acompanhamento, de modo que eventuais exames de argumentos de defesa prejudicariam o andamento da fiscalização.
0. Achado 5 - Ausência da documentação exigida como condição de habilitação das empresas contratadas
3. Situação encontrada
No âmbito das contratações efetivadas pela SES/DF, observaram-se várias situações em que não se exigiu a documentação comprobatória das condições previstas no instrumento convocatório, em afronta ao Princípio da Vinculação ao Instrumento Convocatório (Lei 8.666/1993, art. 3º, caput, e art. 41) . As exigências habilitatórias restringem o carácter competitivo, mas são lícitas, desde que dentro dos limites legais e balizadas pelo princípio da razoabilidade. Uma vez que se faça a inclusão no instrumento convocatório, deixar de exigi-las pode significar o afastamento injustificado de possíveis interessados e o favorecimento de determinada empresa.
Nesse sentido, no processo SEI 00060.00106136/2020-61, três empresas forneceram produtos à Secretaria de Saúde do DF, no âmbito da Dispensa de Licitação 9/2020. As empresas Precisa Comercialização de Medicamentos Ltda. e PMH - Produtos Médicos Hospitalares Ltda. apresentaram toda a documentação solicitada no Projeto Básico retificado da Dispensa de Licitação 9/2020 (documento 38404995 - peça 88; e documento 38119254 - peça 89) , a fim de garantir a regular execução do objeto contratual.
Entretanto, não constam dos autos a documentação apresentada pela empresa Goyazes Biotecnologia Ltda., em cumprimento ao exigido no referido projeto básico (Atestado de Capacidade Técnica, Autorização de Funcionamento de Empresa emitida pela Anvisa ou Autorização Especial, Alvará Sanitário ou Licença Sanitária Estadual/Municipal/Distrital, vigente, Certificado de Registro de Produto, demais certidões e declarações) .
Quanto a este ponto, a SES/DF informou (Ofício 1.275/2021 - SES/GAB - peça 25, p. 14) o seguinte:
'Da analise do processo SEI 00060.00106136/2020-61, só foi possi¿vel localizar a Proposta (38486837) encaminhada pela empresa Goyazes Biotecnologia Ltda. no a¿mbito da Dispensa de Licitac¿a¿o 9/2020, pore¿m a realizar busca no e-mail utilizado na e¿poca para comunicac¿a¿o com as empresas (dispensadelicitac¿a¿o.ses@gmail.com) verificou-se que no dia 10 de abril de 2020, às 12:27h, foi encaminhado e-mail (55634121) por uma pessoa de nome Felipe Maia, e-mail (felipemaia1544@gmail.com) .
 (...) 
No referido e-mail (55634121) constavam anexados dois arquivos '.zip' contendo as seguintes documentac¿o¿es: Propotas.zip (55634090) e DOCUMENTOzip (55634095) .
Considerando que os gestores atuais da DAESP na¿o têm condic¿o¿es de avaliar se os documentos serviram de base ou na¿o para a emissa¿o dos pareceres te¿cnicos e quais os motivos deles na¿o estarem acostados aos autos do processo SEI 00060.00106136/2020-61, sugerimos que, caso persista a necessidade de maiores esclarecimentos, as instâncias competentes da SES verifiquem junto aos gestores da e¿poca demais informac¿o¿es.'
Também no âmbito da Dispensa de Licitação 18/2020 (processo SEI 00060.00159341/2020-29) , verificou-se que a empresa contratada Matias Machado da Silva-ME apresentou parte da documentação solicitada no Projeto Básico (documento 38721294 - peça 90) . Nesse sentido, não constam nos autos qualquer atestado de capacidade técnica emitido em nome da empresa, contrariando os requisitos de habilitação dispostos nos arts. 27 e 30, § 4º, da Lei 8.666/1993.
Quanto a este ponto, a SES/DF informou (Ofício 1.275/2021 - SES/GAB - peça 25, p. 14) que os documentos de habilitação da empresa Matias Machado da Silva-ME se encontrariam nos autos (documento 39569786 - peça 34) . Após nova verificação, confirmou-se que, dentre os documentos apresentados, não consta qualquer atestado de capacidade técnica, emitido em nome da empresa.
Na Dispensa de Licitação para contratação de serviço de gestão integrada de 197 leitos para pacientes com Covid-19 (processo SEI 00060-00137001/2020-47) , foi identificado, no Parecer Técnico 1049/2020 da Gerência de Conformidade Contábil e Análise de Custos (documento 41885070 - peça 35) , que a empresa vencedora não alcançou todos os índices necessários de capacidade econômico-financeira fixados no Projeto Básico, e que, mesmo assim, foi contratada.
De fato, o Parecer Técnico 726/2020 (documento 38913174 - peça 36) não se atentou para os itens 8.3.12 e 8.3.13 do Projeto Básico (documento 38333454 - peça 37, p. 7) , os quais, apesar de não estarem agrupados em um item denominado habilitação econômico-financeira, exigiam que a empresa interessada comprovasse a existência de Capital Circulante Líquido (CCL) ou Capital de Giro (Ativo Circulante - Passivo Circulante) de, no mínimo, 16,66% do valor estimado para a contratação, bem como Patrimônio Líquido igual ou superior a 10% do valor estimado da contratação, tendo por base as demonstrações contábeis do exercício social. Não consta tal análise nesse parecer, em afronta ao princípio da vinculação ao instrumento convocatório (arts. 3º e 41 da Lei 8.666/1993) .
3. Objetos nos quais foi constatado
Processo SEI 00060.00106136/2020-61, que tratou da Dispensa de Licitação 9/2020.
Processo SEI 00060.00159341-2020-29, que tratou da Dispensa de Licitação 18/2020.
Processo SEI 00060-00137001/2020-47, que tratou da gestão do Hospital de Campanha Mané Garrincha.
3. Critério de auditoria
Arts. 3º e 41 da Lei 8.666/1993 (princípio da vinculação ao instrumento convocatório) .
Arts. 27 e 30, § 4º, da Lei 8.666/1993 (habilitação) .
3. Evidências
Documentação de habilitação da empresa Precisa (documento 38404995) - peça 88.
Documentação de habilitação da empresa PMH (documento 38119254) - peça 89.
Ofício 1.275/2021 - SES/GAB - peça 25, p. 14.
Projeto Básico da Dispensa de Licitação 18/2020 (documento 38721294) - peça 90.
Documentos de Habilitação da empresa Matias Machado da Silva-ME (documento 39569786) - peça 34.
Parecer Técnico 1049/2020 (documento 41885070) - peça 35.
Parecer Técnico 726/2020 (documento 38913174) - peça 36.
Projeto Básico (documento 38333454) - peça 37.
3. Causas
Consoante se pode observar na descrição do achado, as irregularidades decorreram da ausência de documentação relativa à exigência para a contratação, o que seria facilmente verificável pelos servidores que atuavam na área. Nesse sentido, firmar contrato com empresas que não atendiam às exigências representa erro grosseiro (Decreto-Lei 4.657/1942, art. 28) . Isso permite concluir pela possível intenção de favorecer fornecedores específicos.
3. Efeitos reais e potenciais
Possível inadequada execução do objeto licitado.
Possível não obtenção da proposta mais vantajosa para a Administração.
3. Conclusão da equipe de auditoria
Restou evidenciado que a SES/DF deixou de verificar requisitos de habilitação de algumas empresas contratadas para fornecimento de insumos e gestão do Hospital de Campanha Mané Garrincha, para pacientes com Covid-19, o que pode ter sido causado pela intenção de favorecer fornecedores específicos.
3. Proposta de encaminhamento
Diante dos fatos apontados, entende-se necessária a realização de audiência dos responsáveis pela ausência da documentação exigida como condição de habilitação das empresas contratadas nas Dispensas de Licitação 9/2020 e 18/2020, bem como no processo SEI 00060-00137001/2020-47.
Contudo, considerando que o presente Relatório de Acompanhamento foi autuado com vistas a dar subsídios para atendimento à Solicitação do Congresso Nacional (TC Processo 026.139/2020-0) , conhecida por meio do Acórdão 2626/2020-TCU-Plenário, de 30/9/2020, de relatoria do Ministro-Substituto Marcos Bemquerer, e, ainda, considerando que as solicitações do Poder Legislativo recebem tratamento prioritário no TCU, devendo esses processos ser tratados com a máxima eficácia e celeridade, houve a autuação de processo específico de representação (TC Processo 009.008/2021-7) , a fim de realizar o contraditório dos responsáveis, de modo a não causar empecilhos ou interrupções ao pronto atendimento do referido processo de Solicitação do Congresso Nacional. Ademais, há de que se considerar a possibilidade de realização de outros ciclos do presente acompanhamento, de modo que eventuais exames de argumentos de defesa prejudicariam o andamento da fiscalização.
0. Achado 6 - Qualidade dos bens entregues em desacordo com as especificações exigidas na contratação
4. Situação encontrada
No âmbito do processo SEI 00060.00135812/2020-11, cujo objeto contratado foi a aquisição de avental de procedimento estéril, ocorreu a entrega de parte do produto adquirido (30.000 unidades) em desacordo com as especificações estabelecidas no Edital do Pregão Eletrônico para Sistema de Registro de Preço 07/2019 - SCG/SEFP (peça 39) , com comprovação de baixa qualidade do insumo, o que afronta o Princípio da Vinculação ao Instrumento Convocatório, disposto no art. 3º e art. 41 da Lei 8.666/1993.
A aquisição se deu por meio de adesão à Ata de Registro de Preços (peça 45) resultante do Pregão Eletrônico 7/2019, datado de set/2019 (validade da ata: set/2020) , visando aquisição de 611.000 unidades de aventais não estéreis no valor unitário de R$ 4,00.
Consoante se observa na descrição do objeto indicado no referido edital, o material a ser adquirido deveria, entre outras características, ser hidro-repelente, não inflamável e possuir punho sanfonado. Ocorre que pareceres técnicos juntados ao processo indicaram o não atendimento a essas qualidades.
Nesse sentido, no Parecer Técnico 119/2020 (peça 40) , referente à entrega da Nota Fiscal 23102 (peça 41) , restaram atestadas inconformidades na avaliação do material com proposta de rejeição do produto:
'Foram realizados testes de resistência a fluídos e de combustão. No teste de resistência a fluídos foi aspirado 15 ml de água da torneira e colocado no tecido do avental formando um saco. Em menos de um minuto começaram a fluir gotas. Com relação à combustão, o avental se plastificou, mas não manteve chamas (44007812; 44007952; 44008223; 44008343 e 44008420) . Ademais, verificou-se que o produto possui CA; está com data de fabricação e de validade vigentes e possui instruções de uso (44007516 e 44007627) .
 (...) 
Apesar da enorme necessidade do produto no contexto da SES/DF, REJEITO o recebimento do material devido às divergências encontradas, quais sejam:
1) Etiqueta impressa apenas em papel dentro da embalagem contendo o CA - Registro no Ministério do Trabalho- PORTARIA Nº 452, DE 20 DE NOVEMBRO DE 2014 e ANVISA (porém, veio a etiqueta na embalagem principal) . 
2) O produto não apresenta punho sanfonado em algodão. O punho sanfonado de algodão é quesito essencial para a proteção do trabalhador, conferindo maior cobertura e segurança para manter as luvas de procedimento bem posicionadas.
3) O produto não apresentou hidro repelência à fluidos. Ressalte-se que o trabalho diário, especialmente da Enfermagem, no contexto dos hospitais da SES/DF,  inclui diversas atividades em que os profissionais estão expostos a fluídos contaminados, como realização de banhos de leitos, grandes curativos, exposição a sangue e fluídos especialmente em vítimas de trauma. Portanto, a hidro repelência é condição PRIMORDIAL para a segurança dos servidores da saúde, especialmente no atual contexto da Pandemia de COVID 19. (grifo nosso) '
No entanto, no Despacho SES/SINFRA/DIAOP/GHS, datado de 23/7/2020 (peça 42) ocorreu a liberação do uso dos aventais, contrariando o Parecer de rejeição do produto. A justificativa para o uso foi a urgência na necessidade de uso devido à pandemia:
'Em consideração à situação de pandemia e, de acordo com a RDC nº 379/2020, bem como considerando-se que se tratou de licitação via SEPLAG;
Considerando a necessidade de a empresa WINNER responder à notificação contida no Processo SEI 00060-00164049/2020-28;
Principalmente em face do risco altíssimo de desabastecimento, de minha parte, LIBERO os aventais entregues, apesar do Parecer Técnico 43982095.
Reitero a necessidade de a empresa entregar, NO MÍNIMO, 50 mil aventais por semana, uma vez que o mesmo tem faltado para os profissionais da ponta com muita frequência, de acordo com informações dos Residentes de Enfermagem em Centro Cirúrgico que atuam em todos os hospitais da SES/DF.
Reitero a necessidade de haver reunião entre a SEPLAG e a SINFRA no sentido de melhorar os descritivos e melhor atender às necessidades de ambos os órgãos. (grifo nosso) 
Posteriormente, o Parecer Técnico 121 (peça 43) contrapõe-se ao Parecer Técnico 119/2020, atestando que o material citado na Nota Fiscal 23102 encontrava-se dentro das normais legais aceitáveis, comprovando a qualidade do insumo. Apesar disso, ressalta que o produto apresenta divergências em relação ao especificado.
4. Objetos nos quais foi constatado
Processo SEI 00060.00135812/2020-11.
4. Critério de auditoria
Arts. 3º e 41 da Lei 8.666/1993 (princípio da vinculação ao instrumento convocatório) .
Edital de Licitação de Pregão Eletrônico para Sistema de Registro de Preço 07/2019 - SCG/SEFP. Descrição do objeto: AVENTAL DE PROCEDIMENTO não estéril, em polietileno trilaminado SMS hidro-repelente não inflamável, comprimento abaixo do joelho, manga longa, punho sanfonado em algodão, gramatura mínima de 30g/m², faixa presa na cintura, decote redondo próximo ao pescoço com tiras, tamanho único.
4. Evidências
Edital do Pregão Eletrônico para Sistema de Registro de Preço 07/2019 - SCG/SEFP (documento 37940120) - peça 39.
Parecer Técnico 119/2020 (documento 43982095) - peça 40.
Nota Fiscal 23102 (documento 43973087) - peça 41.
Despacho SES/SINFRA/DIAOP/GHS, datado de 23/7/2020 (documento 44077712) - peça 42.
Parecer Técnico 121 (documento 44090607) - peça 43.
Despacho SES/SUGEP/COAP/DIAP/GSHMT (documento 44108743) - peça 44.
Ata de Registro de Preços resultante do Pregão Eletrônico 7/2019 (documento 37940122) - peça 45.
4. Causas
A situação de emergência de saúde pública decorrente da pandemia pelo novo coronavírus impactou diretamente na decisão do gestor em receber o objeto contratado, ainda que em desacordo com a qualidade especificada.
4. Efeitos reais e potenciais
Risco de que as 30.000 unidades de aventais cirúrgicos em desacordo com as especificações exigidas não tenham atendido à necessidade da SES/DF.
4. Conclusão da equipe de auditoria
Impende destacar que, ao longo do processo, ocorreram posições conflitantes quanto à qualidade e liberação do produto. Ficou claro no Parecer Técnico 119 que havia falhas nos 30.000 aventais entregues. Entende-se, porém, que o quantitativo recebido, embora fosse essencial em meio à pandemia, momento em que havia uma maior procura e consequente carência de insumos de segurança individual, representava uma parcela reduzida em face do montante total contratado, 611.000 unidades.
É imperativo advertir o gestor quanto à contradição dos pareceres apresentados, mas é possível compreender que em meio à situação de saúde pública atípica e imprevisível houve recebimento do equipamento, mesmo que com falhas de qualidade. Provavelmente neste caso a possibilidade da falta do insumo poderia ser ainda pior que a entrega do avental em desacordo com as especificações contratadas. Coube ao gestor avaliar as inconformidades constatadas e ponderar quanto à inexistência do equipamento de proteção individual ou a possibilidade de uso de insumo de proteção mesmo que com falhas. Consoante exposto no Despacho SES/SINFRA/DIAOP/GHS (peça 42) havia 'risco altíssimo de desabastecimento', o que relativiza a postura do gestor, não sendo razoável exigir conduta diversa dos responsáveis pelo recebimento do produto.
4. Proposta de encaminhamento
Dar ciência à Secretaria de Saúde do Distrito Federal, nos termos do art. 2º, II, e art. 9º, da Resolução TCU 315/2020, de que o recebimento de bens e insumos em desacordo com as qualificações exigidas no instrumento convocatório, consoante verificado na execução da Ata de Registro de Preço resultante do Pregão Eletrônico 7/2019, infringe o disposto nos arts. 3º e 41, da Lei 8.666/1993.
Achado não decorrente da investigação de questões de auditoria
0. Achado 7 - Ausência de demonstração de que a contratação relacionada ao Programa de Oxigenoterapia Domiciliar (POD) esteja relacionada com o enfretamento do novo coronavírus
5. Situação encontrada
No âmbito da contratação emergencial por dispensa de licitação (processo SEI 00060.00385454/2019-44) , há indícios de que o objeto da contratação com vistas à manutenção do Programa de Oxigenoterapia Domiciliar (POD) não estava relacionado às ações contempladas nos normativos legais relacionados às excepcionalidades para aquisições afetas ao combate à pandemia. O mencionado objeto refere-se à prestação de serviços de locação de concentrador de oxigênio domiciliar de baixo e alto fluxo e concentrador de oxigênio portátil, com manutenção preventiva, corretiva e assistência técnica e fornecimento de peças de reposição, aquisição de gás medicinal com comodato de cilindro e aquisição de descartáveis.
Consoante exposto no Memorando SEI-GDF 118/2019 - SES/SAIS/CATES/DSINT/ GESAD (peça 46) , datado de 18/10/2019, o POD era executado mediante o Contrato 26/2019, com vigência até o dia 31/12/2019. Adicionalmente, o documento relata que se encontrava em andamento o processo SEI 00060.00007427/2019-33 para contratação regular de empresa especializada para a prestação dos serviços de locação de concentrador de oxigênio domiciliar de baixo e alto fluxo e concentrador de oxigênio portátil, com manutenção preventiva, corretiva, assistência técnica e fornecimento de peças de reposição, aquisição de gás medicinal com comodato de cilindro e aquisição de descartáveis para oxigenoterapia para atender as necessidades da Secretaria de Saúde do DF.  Informa, ainda, que 'considerando o prazo exíguo para a conclusão do contrato regular' foi encaminhado o Documento de Oficialização de Demanda (DOD) com vistas a evitar que ocorresse a execução do serviço sem a devida cobertura contratual.
Tal documento deixa claro que a necessidade de enquadramento em ações ao combate à pandemia permitiu que fosse utilizada a dispensa de licitação e a contratação emergencial viabilizando a celeridade na utilização do serviço.
Ocorre que, segundo o DOD (peça 47) , o Programa de Oxigenoterapia Domiciliar teve início em agosto de 2006 no Governo do Distrito Federal. A tabela de admissões e altas do programa contempla períodos históricos de janeiro de 2016 a dezembro de 2018, evidenciando não haver correlação entre as aquisições e a pandemia relacionada ao Covid-19.
A motivação/justificativa para contratação, que já era mencionada nos períodos anteriores ao aparecimento da Covid-19, informa que 'a descontinuidade do POD implicará na re-hospitalização dos pacientes atendidos nos Hospitais da SES/DF, impedindo que cerca de 1.500 leitos hospitalares sejam utilizados para o atendimento a outros pacientes' o que, por si só, não parece justificar a utilização das exceções relacionadas às contratações em virtude do combate à pandemia.
A mesma motivação é apresentada no Projeto Básico Emergencial (peça 48) . Ademais, esse projeto básico informa que o Contrato Emergencial 26/2019 teria vencido em janeiro de 2020, assim como que o serviço se encontrava sem cobertura contratual. Dessa forma, resta evidente que não se tratava de uma questão associada à pandemia de Covid-19, mas à possível falta de planejamento da SES/DF. A Lei 13.979/2020, que dispõe sobre as medidas para enfrentamento da emergência de saúde pública de importância internacional decorrente do Coronavírus responsável pelo surto de 2019, estabelece:
'Art. 4º É dispensável a licitação para aquisição ou contratação de bens, serviços, inclusive de engenharia, e insumos destinados ao enfrentamento da emergência de saúde pública de importância internacional de que trata esta Lei. 
§ 1º A dispensa de licitação a que se refere o caput deste artigo é temporária e aplica-se apenas enquanto perdurar a emergência de saúde pública de importância internacional decorrente do coronavírus.
 (...) 
Art. 4º-B. Nas dispensas de licitação decorrentes do disposto nesta Lei, presumem-se comprovadas as condições de:
I - ocorrência de situação de emergência;
II - necessidade de pronto atendimento da situação de emergência;
III - existência de risco à segurança de pessoas, de obras, de prestação de serviços, de equipamentos e de outros bens, públicos ou particulares; e
IV - limitação da contratação à parcela necessária ao atendimento da situação de emergência.'
Portanto, o normativo disciplina as circunstâncias de utilização da dispensa de licitação, devendo haver comprovação clara e inequívoca de que a contratação tem relação direta com o combate à pandemia. No caso, além de não haver essa comprovação, há evidências de que o POD teve início muito antes da crise de saúde desencadeada pela Covid-19. Assim, houve infração à norma acima transcrita.
5. Objetos nos quais foi constatado
Processo SEI 00060.00385454/2019-44.
5. Critério de auditoria
Art. 4º da Lei 13.979/2020.
5. Evidências
Memorando SEI-GDF 118/2019 - SES/SAIS/CATES/DSINT/GESAD (documento 30077691) - peça 46.
Documento de Oficialização de Demanda (documento 30225845) - peça 47.
Projeto Básico Emergencial (documento 37787108) - peça 48.
Despacho SEI-GDF SES/SUAG/GEIC (documento 30682780) - peça 49.
5. Causas
Atraso na conclusão de contrato regular para dar continuidade na prestação dos serviços do Programa de Oxigenoterapia Domiciliar, havendo risco de manutenção do programa sem a devida cobertura contratual.
5. Efeitos reais e potenciais
A contratação por dispensa [de licitação] fora das hipóteses contempladas na Lei 13.979/2020 possibilita a flexibilização de regras, podendo propiciar possível sobrepreço na prestação dos serviços.
5. Conclusão da equipe de auditoria
No caso de contratações relacionadas ao combate à pandemia, é de suma importância a demonstração robusta de que o bem adquirido ou serviço contratado são destinados ao enfrentamento da emergência de saúde pública com vistas a justificar a utilização de uma excepcionalidade, que é a dispensa da licitação pública.
Analisando o processo SEI 00060.00385454/2019-44, restou demonstrado que o serviço contratado fazia parte de um programa contínuo presente na pasta da Secretaria de Saúde do Distrito Federal desde o exercício de 2006, ou seja, circunstância alheia às ações de enfretamento ao novo vírus.
Consoante os documentos apresentados, ocorreu atraso na viabilização de novo contrato e, uma forma de trazer celeridade e respaldo à prestação do serviço foi a classificação do Programa de Oxigenoterapia Domiciliar dentre as ações de combate ao novo coronavírus.
Dessa forma, a aquisição com fundamento na Lei 13.979/2020 sem vinculação à emergência de saúde pública é uma irregularidade grave, podendo levar à responsabilização dos gestores que deram causa, em caso de comprovação da conduta irregular.
5. Proposta de encaminhamento
Diante dos fatos apontados, entende-se necessária a realização de audiência dos responsáveis pelo enquadramento do processo SEI 00060.00385454/2019-44 nas causas de dispensa de licitação para combate à pandemia de Covid-19, dispostas nos arts. 4º e 4º-B da Lei 13.979/2020.
Contudo, considerando que o presente Relatório de Acompanhamento foi autuado com vistas a dar subsídios para atendimento à Solicitação do Congresso Nacional (TC Processo 026.139/2020-0) , conhecida por meio do Acórdão 2626/2020-TCU-Plenário, de 30/9/2020, de relatoria do Ministro-Substituto Marcos Bemquerer, e, ainda, considerando que as solicitações do Poder Legislativo recebem tratamento prioritário no TCU, devendo esses processos ser tratados com a máxima eficácia e celeridade, houve a autuação de processo específico de representação (TC Processo 009.008/2021-7) , a fim de realizar o contraditório dos responsáveis, de modo a não causar empecilhos ou interrupções ao pronto atendimento do referido processo de Solicitação do Congresso Nacional. Ademais, há de que se considerar a possibilidade de realização de outros ciclos do presente acompanhamento, de modo que eventuais exames de argumentos de defesa prejudicariam o andamento da fiscalização.
Conclusão
407.	O presente Acompanhamento teve por objetivo avaliar a utilização dos recursos destinados pela União ao Distrito Federal, para enfrentamento da pandemia de Covid-19. Para isso, delimitou-se o escopo do trabalho aos recursos da ação orçamentária 21C0, que se refere a recursos destinados ao enfrentamento da emergência de saúde pública de importância internacional decorrente do coronavírus. No Distrito Federal, os recursos da referida ação são contabilizados na Fonte de Recursos 138018816 - EMERGÊNCIA DE SAUDE NACIONAL - CORONAVIRUS e geridos pela Secretaria de Estado de Saúde do Distrito Federal.
408. Ademais, buscou-se somar esforços em relação à atuação do Tribunal de Contas do Distrito Federal, trazendo maior benefício para a sociedade. Nesse sentido, decidiu-se acompanhar os seis maiores contratos da SES/DF não fiscalizados pelo TCDF, além de outros processos de grande materialidade e relevância, otimizando a cobertura de atuação. Essa atuação complementar das duas cortes de contas permitiu a fiscalização de mais de 96% dos recursos da ação orçamentária federal 21C0. 
409.	No decorrer dos trabalhos, a equipe de fiscalização constatou práticas ligadas a possíveis direcionamentos das contratações (item 2.1) . Dessa forma, observaram-se reiteradas alterações dos quantitativos referentes aos itens inicialmente previstos para as contratações, a exigência de prazos exíguos para a entrega das propostas, o estabelecimento de prazos inexequíveis para o fornecimento dos produtos, assim como o preterimento das propostas de menor valor. Há fortes indícios de que essas práticas tenham ensejado aquisições com sobrepreço da ordem de R$ 11.749.000,00, dos quais R$ 430.000,00 representa débito (item 2.2) .
410.	Ademais, verificou-se o aditamento de ata de registro de preços, com o intuito de majorar, de forma irregular, o preço registrado (item 2.3) ; a contratação de serviços sem que existisse a estimativa de valores (item 2.4) ; a habilitação de empresas que deixaram de apresentar a documentação exigida no instrumento convocatório (item 2.5) ; o recebimento de bens em desacordo com as especificações exigidas para a contratação (item 2.6) ; e a utilização da dispensa de licitação prevista para atender as situações relacionadas com a pandemia da Covid-19 para contratação no âmbito de programa não afeto à mencionada crise de saúde.
411.	Considerando esses achados e as questões de auditoria definidas (item 1.4) , conclui-se que houve a obtenção de evidências suficientes para responder as mencionadas questões. Nesse sentido, não se observaram informações que permitissem identificar impropriedades na definição dos objetos licitados e na designação de representante da Administração para fiscalizar a execução dos contratos. Todavia, destaca-se a existência de documentação suficiente para concluir pela existência de fortes indícios acerca do direcionamento de contratações a determinadas empresas, com o consequente sobrepreço/superfaturamento nas aquisições. 
412.	Diante dos fatos apontados nos achados encontrados, entende-se necessária a realização de ciência à Unidade Jurisdicionada, assim como de audiência dos responsáveis, a fim de que, com fulcro no art. 250, IV, c/c o art. 237, parágrafo único, do Regimento Interno/TCU, apresentem suas razões de justificativa acerca dos indícios de irregularidades observadas.
413.	Contudo, considerando que o presente Relatório de Acompanhamento foi autuado com vistas a dar subsídios para atendimento à Solicitação do Congresso Nacional (TC Processo 026.139/2020-0) , conhecida por meio do Acórdão 2626/2020-TCU-Plenário, de 30/9/2020, de relatoria do Ministro-Substituto Marcos Bemquerer, e, ainda, considerando que as solicitações do Poder Legislativo recebem tratamento prioritário no TCU, devendo esses processos ser tratados com a máxima eficácia e celeridade, houve a autuação de processos específicos de representação (TC Processo 008.944/2021-0 e TC Processo 009.008/2021-7) , a fim de realizar o contraditório dos responsáveis, de modo a não causar empecilhos ou interrupções ao pronto atendimento do referido processo de Solicitação do Congresso Nacional. Ademais, há de que se considerar a possibilidade de realização de outros ciclos do presente acompanhamento, de modo que eventuais exames de argumentos de defesa prejudicariam o andamento da fiscalização.
414.	Estima-se que as medidas propostas se mostrarão suficientes para induzir a correção de falhas, assim como para evitar a repetição das irregularidades identificadas. Ademais, no âmbito das representações autuadas, poderá ocorrer a sanção de gestores, assim como a eventual recuperação de valores por meio, se for o caso, de conversão em Tomada de Contas Especial.
Proposta de Encaminhamento 
415.	Ante ao exposto, submete-se o presente relatório a consideração superior, para posterior encaminhamento ao gabinete do Exmo. Sr. Ministro-Relator Marcos Bemquerer, com as propostas que se seguem:
a) dar ciência à Secretaria de Saúde do Distrito Federal, nos termos do art. 2º, II, e art. 9º, da Resolução TCU 315/2020, de que o recebimento de bens e insumos em desacordo com as qualificações exigidas no instrumento convocatório, consoante verificado na execução da Ata de Registro de Preço resultante do Pregão Eletrônico 7/2019, infringe o disposto nos arts. 3º e 41, da Lei 8.666/1993 (item 2.6 - Achado 6) ;
b) encaminhar cópia do presente relatório de fiscalização, do seu anexo, assim como do Acórdão que vier a ser adotado, acompanhado dos respectivos Relatório e Voto, à Comissão Temporária Covid-19, do Congresso Nacional, no intuito de atender à Solicitação do Congresso Nacional, em conformidade com o Acórdão 2626/2020-TCU-Plenário (TC Processo 026.139/2020-0) , e considerar integralmente atendida a mencionada solicitação, nos termos da Resolução TCU 215/2008, art. 14, IV, e 17, II;
c) Comunicar à Comissão Temporária Covid-19, do Congresso Nacional que:
c.1) no âmbito deste acompanhamento identificaram-se, além da falha indicada no item 'a' desta proposta, as possíveis irregularidades listadas abaixo, cujas responsabilidades se encontram em apuração no TC Processo 008.944/2021-0 e TC Processo 009.008/2021-7:
c.1.1) direcionamento das contratações oriundas das dispensas de licitação realizadas para aquisição de testes rápido;
c.1.2) indícios de sobrepreço/superfaturamento nas contratações diretas;
c.1.3) majoração do valor registrado em ata de registro de preço;
c.1.4) ausência de estimativa de preços para a contratação de serviço de gestão integrada de leitos;
c.1.5) ausência da documentação exigida como condição de habilitação das empresas contratadas; e
c.1.6) ausência de demonstração de que a contratação relacionada ao Programa de Oxigenoterapia Domiciliar (POD) esteja relacionada com o enfretamento do novo coronavírus.
c.2) a Secretaria de Fiscalização de Infraestrutura Urbana (SeinfraUrbana) , no âmbito do TC Processo 000.367/2021-4, tem apurado possíveis irregularidades ocorridas na Dispensa de Licitação 453/2020 (processo SEI 00060-00129560/2020-83) , referente à montagem do hospital de campanha no Estádio Nacional de Brasília Mané Garrincha.
d) encaminhar cópia deste relatório, bem como do Acórdão que vier a ser adotado pelo Tribunal ao Secretário de Estado da Saúde do Distrito Federal, destacando que o relatório e o voto que o fundamentarem poderão ser acessados por meio do endereço eletrônico www.tcu.gov.br/acordaos e que, caso exista interesse, o Tribunal poderá encaminhar-lhe cópia desses documentos sem quaisquer custos; e
e) com fundamento no art. 37 da Resolução TCU 259/2014, determinar o apensamento definitivo dos presentes autos ao TC Processo 026.139/2020-0, processo da Solicitação do Congresso Nacional do qual se originou, assim como autorizar, nos termos do art. 169, V, do RITCU, o encerramento do mencionado processo."
4.	A proposta de encaminhamento acima transcrita contou com a anuência do escalão dirigente da SecexSaúde (peças 169 e 170) .
	É o Relatório.

não há

Não atuou.

RELATÓRIO DE ACOMPANHAMENTO. VERIFICAÇÃO DA UTILIZAÇÃO DE RECURSOS REPASSADOS PELA UNIÃO AO GOVERNO DO DISTRITO FEDERAL PARA ENFRENTAMENTO DA PANDEMIA DE COVID-19. INFORMAÇÃO À COMISSÃO TEMPORÁRIA COVID-19 DO CONGRESSO NACIONAL SOBRE OS INDÍCIOS DE IRREGULARIDADE. AUDIÊNCIA DOS RESPONSÁVEIS NO TC 008.944/2021-0 E NO TC 009.008/2021-7. ATENDIMENTO PARCIAL À SOLICITAÇÃO DO CONGRESSO NACIONAL VERSADA NO TC 026.139/2020-0 (ACÓRDÃO 2.626/2020-PLENÁRIO).

RELATÓRIO DE ACOMPANHAMENTO (RACOM)

Secretaria de Controle Externo da Saúde (SecexSaúde).

Em exame o Relatório do Acompanhamento realizado na Secretaria de Estado de Saúde do Distrito Federal (SES/DF) , no período de 13/10/2020 a 12/3/2021, com o objetivo de verificar a correta utilização de recursos destinados pela União para enfrentamento da pandemia de Covid-19, a fim de atender à Solicitação do Congresso Nacional versada no TC Processo 026.139/2020-0, conhecida por meio do Acórdão 2626/2020-TCU-Plenário, da minha relatoria. 
2.	De acordo com informações extraídas do Tesouro Gerencial, até 02/03/2021, haviam sido transferidos ao DF, para esta finalidade, perto de R$ 3 bilhões, por meio das seguintes ações orçamentárias:
	a) Ação 00S3: R$ 62 milhões - decorrente da Medida Provisória 939/2020, que abriu crédito extraordinário em favor de um auxílio financeiro aos Estados, ao Distrito Federal e aos Municípios para a compensação da variação nominal negativa dos recursos repassados pelos Fundos de Participação, disposto na Medida Provisória 938/2020;
	b) Ação 00S7: R$ 820 milhões - decorrente da Lei Complementar 173/2020, que estabeleceu o Programa Federativo de Enfrentamento ao Coronavírus SarsCoV-2 (Covid-19) e dispôs que a União entregaria aos Estados, ao Distrito Federal e aos Municípios auxílio financeiro no valor de R$ 60 bilhões; bem como da Medida Provisória 978/2020, que também abriu crédito extraordinário em favor de auxílio financeiro aos demais entes federados, no valor de R$ 60,189 bilhões;
	c) Ação 21C0: R$ 373,6 milhões - intitulada "enfrentamento da emergência de saúde pública de importância internacional decorrente do coronavírus", concentra recursos orçamentários de diversas fontes, como as aberturas de crédito extraordinário feitas pelas Medidas Provisórias 924/2020, 940/2020, 941/2020, 953/2020, 967/2020, 969/2020 e 976/2020, e de emendas parlamentares. 
	d) Ação 0454: R$ 1,72 bilhões - decorrente da Medida Provisória 963/2020, convertida na Lei 14.051/2020, que abriu crédito extraordinário em favor do financiamento ao setor de turismo.
3.	O presente Acompanhamento avaliou a conformidade de contratos custeados com recursos repassados pelo Governo Federal ao Distrito Federal por meio da ação orçamentária 21C0, contabilizados no ente subnacional na Fonte de Recursos 138018816 - Emergência de Saúde Nacional - Coronavírus e geridos pela Secretaria de Saúde do Distrito Federal (SES/DF) .
4.	Foram incluídos na amostra de fiscalização os seis maiores contratos da SES/DF não fiscalizados pelo Tribunal de Contas do Distrito Federal (TCDF) , além de outros processos de grande materialidade e relevância. Deste modo, a conjugação das ações de controle do TCDF e do TCU cobriu mais de 96% dos recursos da ação orçamentária federal 21C0.
5.	O volume de recursos fiscalizados no acompanhamento em apreço alcançou o montante de R$ 128,2 milhões, equivalente ao valor dos recursos federais direcionados ao custeio dos contratos abaixo tabulados: 
	Processo SEI GDF
	Tema
	Valor (R$) 

	00060-00137001/2020-47
	Hospital de Campanha Mané Garrincha
	79.449.903,00

	00060-00106136/2020-61
	Exames para detecção de Covid (IgG e IgM) 
	23.203.509,20

	00060-00129560/2020-83
	Hospital de Campanha Mané Garrincha
	5.092.313,27

	00060-00194015/2020-68
	EPIs
	5.067.931,05

	00060-00104949/2020-16
	Insumos e Medicamentos
	4.178.424,66

	00060.00385454/2019-44
	Insumos e Medicamentos
	3.663.470,85

	00060-00128485/2020-33
	Exames para detecção de Covid (exceto IgG e IgM) 
	2.822.112,00

	00060-00135812/2020-11
	EPIs
	2.444.000,00

	00060-00159341/2020-29
	Exames para detecção de Covid (IgG e IgM) 
	2.232.000,00

	00060-00242221/2020-91
	Pagamento Maio/2020 - gestão Hospital de Campanha Mané Garrincha
	2.238.309,45

	00060-00296841/2020-41
	Pagamento Junho/2020 - gestão Hospital de Campanha Mané Garrincha
	9.101.114,10

	00060-00342262/2020-87
	Pagamento Julho/2020 - gestão Hospital de Campanha Mané Garrincha
	13.241.650,50

	00060-00387138/2020-41
	Pagamento Agosto/2020 - gestão Hospital de Campanha Mané Garrincha
	13.241.650,50

6.	Não foram incluídos no escopo desta fiscalização os ajustes custeados com recursos das ações orçamentárias 00S3 e 00S7, porque o entendimento de que os repasses previstos no art. 5º da Lei Complementar 173/2020 e na Medida Provisória 938/2020 constituem despesas próprias da União, sujeitando-as à fiscalização e ao controle dos órgãos federais, foi veiculado no Acórdão 4074/2020-TCU-Plenário (TC 024.304/2020) , proferido em 09/12/2020, uma semana antes do término da fase de execução deste Acompanhamento.
7.	Já os recursos da ação orçamentária 0454 estão sendo objeto de Acompanhamento no processo TC Processo 025.461/2020-6, conduzido pela SecexDesenvolvimento, também sob a minha relatoria. 
8.	Quanto ao processo SEI 00060-00129560/2020-83, a Dispensa de Licitação 453/2020, referente à montagem do hospital de campanha no Estádio Nacional de Brasília Mané Garrincha, está sendo examinada pela Secretaria de Fiscalização de Infraestrutura Urbana (SeinfraUrbana) no TC Processo 000.367/2021-4. 
9.	A presente fiscalização não constatou impropriedades na definição dos objetos licitados nem na designação de representante da Administração para fiscalizar a execução dos contratos. A documentação angariada foi suficiente para caracterizar os seguintes achados:
direcionamento das contratações oriundas das dispensas de licitação realizadas para aquisição de testes rápidos;
indícios de sobrepreço/superfaturamento nas contratações diretas;
majoração do valor registrado em ata de registro de preço;
ausência de estimativa de preços para a contratação de serviço de gestão integrada de leitos;
ausência da documentação exigida como condição de habilitação das empresas contratadas;
bens entregues em desacordo com as especificações exigidas na contratação; e
ausência de demonstração de que a contratação relativa ao Programa de Oxigenoterapia Domiciliar (POD) esteja relacionada com o enfretamento do novo coronavírus.
10.	O Achado 1, consistente no direcionamento das contratações oriundas das dispensas de licitação para aquisição de testes para detecção da Covid-19 - Dispensa de Licitação 5/2020, substituída pela DL 9/2020, e DL 11/2020, substituída pela DL 18/2020 -, decorre da conjugação dos seguintes indícios: ausência de critérios e justificativas para as constantes alterações nos quantitativos dos objetos licitados; exiguidade dos prazos estabelecidos entre a publicação do aviso de abertura das dispensas de licitação e a data para recebimento das propostas; definição de prazo inexequível para a entrega dos produtos; e preterimento das propostas de menor valor.
11.	As constantes alterações nos quantitativos da DL 5/2020, substituída pela 9/2020, e da DL 11/2020, substituída pela DL 18/2020, não foram respaldadas por justificativas técnicas, mas pela alegação genérica de elevação da demanda ocasionada pela pandemia do Coronavírus, apesar de a cada alteração já haver empresas selecionadas na convocação anterior.
12.	Os prazos entre a publicação dos Avisos de Dispensas de Licitação e a data de recebimento de propostas, além de exíguos, comumente incluíam finais de semanas e/ou feriados. Já o prazo de entrega estabelecido nos projetos básicos das primeiras convocações foi reduzido para 24 horas, mostrando-se inexequível. 
13.	Sobretudo, as propostas mais vantajosas apresentadas nas Dispensas de Licitação 9/2020 e 18/2020 foram preteridas por propostas de valor mais alto, sem que constasse qualquer justificativa para respaldar a opção dos gestores, contrariando o art. 4º-E, § 3º, incisos I e II, da Lei 13.979/2020. 14.	Na DL 5/2020, substituída pela DL 9/2020, desde a segunda convocação (Ofício 407/2020) a empresa PMH - Produtos Médicos Hospitalares Ltda. havia ofertado as unidades de testes IgG e IgM (item 1) ao custo unitário de R$ 73,00, propondo-se a fornecer o quantitativo integral de 150.000 unidades requerido. Entretanto, na última convocação, essa empresa só foi chamada a fornecer 50.000 unidades, tendo sido contratada, na quarta convocação (DL 18/2020) , a empresa Precisa Medicamentos, para fornecer 150.000 unidades, ao custo unitário de R$ 139,90, e a empresa GBio, para fornecer 5.000 unidades, ao custo de R$ 159,00 cada.
15.	Na DL 11/2020, substituída pela DL 18/2020, na primeira convocação, a empresa PMH Produtos Médicos Hospitalares fora declarada vencedora do certame, para fornecimento de 500.000 unidades do item 1, ao custo unitário de R$ 79,00. Contudo, após a ratificação da DL 11/2020, foi encaminhado novo ofício de convocação de empresas, solicitando propostas para fornecimento de 50.000 unidades de teste rápido para detecção, agora no âmbito da Dispensa de Licitação 18/2020, sem qualquer justificativa para interrupção da DL 11/2020. Desse modo, a contratação com a empresa PMH, cuja proposta foi de R$ 79,00 a unidade de teste, foi preterida pela contratação da empresa Matias Machado da Silva-ME, que apresentou a segunda proposta mais alta, entre as quatro empresas selecionadas na DL 18/2020, ao custo unitário de R$ 186,00.
16.	O Achado 2 consiste no possível sobrepreço advindo das contratações decorrentes das Dispensas de Licitação 9/2020 e 18/2020, haja vista que nesses processos a Administração já dispunha de proposta abaixo do valor de referência, mas optou por contratar com empresa que forneceu o produto mais caro, sem justificativas, conforme exposto no Achado 1. Saliento que tais ocorrências (Achados 1 e 2) serão objeto de representação conduzida em processo apartado.
17.	O Achado 3 envolve a aquisição de avental de procedimento não estéril (Processo SEI 00060-00135812/2020-11) por preço superior ao registrado na Ata de Registro de Preços 9.014/2019, decorrente do Pregão Eletrônico 7/2019. Foi solicitado o cancelamento da nota de empenho 2020NE3235, referente à aquisição de 611.000 unidades do produto ao preço unitário de R$ 2,58, totalizando R$ 1.576.380,00, e emitido termo aditivo à ata de registro de preços, aumentando o preço unitário para R$ 4,00, com emissão de nova nota empenho, no valor de R$ 2.444.000,00, em favor da empresa Winner Indústria de Descartáveis Ltda. 
18.	No Decreto 7.892/2013 e no Decreto Distrital 39.103/2018, que regulamentam o sistema de registro de preços previsto no art. 15 da Lei 8.666/1993, não há previsão de reajuste de valor consignado em ata de registro de preços. A alteração do montante registrado de R$ 2,58 para R$ 4,00 por avental, totalizou em um acréscimo contratual de R$ 867.620,00, sem respaldo legal.
19.	Contudo, não se pode afirmar que tal acréscimo resultou em valor praticado acima do preço de mercado e, consequentemente, em dano ao erário, porquanto, em consulta ao Banco de Preços em Saúde efetivada em 12/3/2021, abrangendo licitações e contratações diretas realizadas de abril a outubro de 2020 (peça 153) , observou-se a variação de preços para o item avental de R$ 2,15 a R$ 47,88, cuja mediana é R$ 5,95.
20.	O Achado 4 diz respeito à ausência de estimativa de preço para contratação da empresa responsável pela gestão do hospital de campanha montado no Estádio Nacional de Brasília Mané Garrincha. Essa ocorrência, constatada no Projeto Básico da Dispensa de Licitação para contratação de serviço de gestão integrada de 197 leitos para pacientes com Covid-19 (processo SEI 00060-00137001/2020-47) , datado de 07/04/2020, contraria o disposto na Lei 8.666/1993, art. 7º, § 2º, inciso II, o qual exige orçamento detalhado em planilhas como requisito à licitação de obras e serviços.
21.	Conforme consta do Contrato 69/2020 - SES/DF, tratou-se de contratação de alto valor (R$ 79.449.903,00) , em que pese a maior parcela tenha sido de recursos próprios do GDF e uma parte menor de recursos federais transferidos. Como a SES/DF, após diligência, não apresentou argumentos e/ou documentos que justifiquem a lacuna de estimativa de preços, tal fato será objeto de representação conduzida em processo apartado.
22.	O Achado 5 compreende a ausência da documentação exigida como condição de habilitação das empresas contratadas, em afronta ao princípio da vinculação ao instrumento convocatório (Lei 8.666/1993, art. 3º, caput, e art. 41) . 
23.	No processo SEI 00060-00106136/2020-61 (Dispensa de Licitação 9/2020) , em que três empresas forneceram produtos à Secretaria de Saúde do DF, não consta dos autos a documentação que deveria ser apresentada pela empresa Goyazes Biotecnologia Ltda., em cumprimento ao exigido no referido projeto básico (atestado de capacidade técnica, autorização de funcionamento de empresa emitida pela Anvisa ou autorização especial, alvará sanitário ou licença sanitária estadual/municipal/distrital vigente, certificado de registro de produto, demais certidões e declarações) .
24.	 No processo SEI 00060-00159341/2020-29 (Dispensa de Licitação 18/2020) , verificou-se que a empresa contratada Matias Machado da Silva-ME apresentou apenas parte da documentação solicitada no projeto básico, não constando dos autos qualquer atestado de capacidade técnica emitido em nome da empresa, contrariando os requisitos de habilitação dispostos nos arts. 27 e 30, § 4º, da Lei 8.666/1993.
25.	No processo SEI 00060-00137001/2020-47 (Dispensa de Licitação para contratação de serviço de gestão integrada de 197 leitos para pacientes com Covid-19) , o Parecer Técnico 1049/2020 da Gerência de Conformidade Contábil e Análise de Custos registrou que a empresa vencedora não alcançou todos os índices necessários de capacidade econômico-financeira. Deixaram de ser atendidos os itens 8.3.12 e 8.3.13 do projeto básico, os quais exigiam que a interessada comprovasse a existência de capital circulante líquido (CCL) ou capital de giro (Ativo Circulante - Passivo Circulante) de, no mínimo, 16,66% do valor estimado para a contratação, bem como patrimônio líquido igual ou superior a 10% do valor estimado da contratação, tendo por base as demonstrações contábeis do exercício sociais. Mesmo assim, a empresa foi contratada.
26. 	O Achado 6 descreve que, por meio de adesão à Ata de Registro de Preços resultante do Pregão Eletrônico 7/2019 - SCG/SEFP, foram adquiridas 611.000 unidades de avental de procedimento estéril, com valor unitário de R$ 4,00. Desse total, 30.000 unidades entregues não atendiam as especificações estabelecidas no Edital de serem hidro-repelente e não inflamável e de possuírem punho sanfonado, o que afronta o princípio da vinculação ao instrumento convocatório inscrito nos arts. 3º e 41 da Lei 8.666/1993. 
27.	Embora o Parecer Técnico 119/2020 atestasse inconformidades na avaliação do material e propusesse a rejeição do produto, o Despacho SES/SINFRA/DIAOP/GHS datado de 23/07/2020 liberou o uso dos aventais, com base na necessidade urgente de uso devido à pandemia. 
28.	Para a equipe de fiscalização, o gestor ponderou que a inexistência do equipamento de proteção individual poderia ter consequências ainda piores do que o uso de insumo de proteção com falhas, não sendo dele exigível conduta diversa. Não obstante, propõe dar ciência à unidade jurisdicionada sobre a irregularidade verificada.
29.	O Achado 7 refere-se à contratação emergencial por dispensa de licitação de que trata o processo SEI 00060.00385454/2019-44, o qual teve por objeto a manutenção do Programa de Oxigenoterapia Domiciliar (POD) , por meio da prestação de serviços de locação de concentrador de oxigênio domiciliar de baixo e alto fluxo e concentrador de oxigênio portátil, com manutenção preventiva, corretiva e assistência técnica, fornecimento de peças de reposição, aquisição de gás medicinal com comodato de cilindro e aquisição de descartáveis.
30.	Considerando que o POD teve início no Governo do Distrito Federal em agosto/2006 e vinha sendo executado com base no Contrato Emergencial 26/2019, com vigência até o dia 31/12/2019, a equipe de auditoria concluiu que a execução do serviço sem cobertura contratual decorreu de possível falta de planejamento da SES/DF, e que o enquadramento do serviço em ações ao combate à pandemia visou a permitir a utilização da dispensa de licitação e a contratação emergencial, com indício de ofensa à Lei 13.979/2020 devido à falta de vinculação à emergência de saúde pública. 
31.	Diante desses achados, a equipe de fiscalização optou por autuar representações (TC Processo 008.944/2021-0 e TC Processo 009.008/2021-7) para realizar a audiência dos responsáveis, dando-se ciência à Comissão Temporária Covid-19 do Congresso Nacional. 
32. 	Em linhas gerais, manifesto minha concordância com esse encaminhamento. Quanto ao Achado 7, entendo que os fatos de o Programa de Oxigenoterapia Domiciliar ser preexistente à pandemia de Covid-19 e de a prestação dos serviços ter carecido de cobertura contratual não constituem indícios de dispensa irregular do procedimento licitatório e afronta à Lei 13.979/2020. 
33.	Sendo a doença sabidamente relacionada ao aparelho respiratório, é razoável inferir que o público alvo do POD tenha sofrido aumento em razão da pandemia. A demora na oferta de equipamentos aos pacientes da Covid dependentes de suplementação de oxigênio, no período necessário à licitação, teria como efeito o aumento do período de internação e o aumento da sobrecarga da rede hospitalar. 
34.	Portanto, a análise da defesa dos responsáveis deverá centrar-se nos aspectos intrínsecos da dispensa de licitação efetuada, como a existência e a suficiência das justificativas registradas no processo administrativo.  
35.	No que diz respeito à tramitação processual, com as vênias por divergir da Unidade Especializada, considero que o envio de informações sobre os indícios de irregularidade à Comissão Temporária Covid-19 do Congresso Nacional atende parcialmente à Solicitação versada no TC Processo 026.139/2020-0.
36.	 Nos termos do art. 17, inciso II, da Resolução TCU 215/2008, o atendimento integral à Solicitação do Congresso Nacional requer o encaminhamento do primeiro posicionamento do Tribunal antes de eventuais recursos, os quais serão adotados nos processos TC Processo 008.944/2021-0 e TC Processo 009.008/2021-7, por ocasião da apreciação das respostas às audiências dos responsáveis. 
	Ante o exposto, manifesto-me por que seja adotada a deliberação que ora submeto a este Colegiado.
T.C.U., Sala das Sessões, em 12 de maio de 2021.
MARCOS BEMQUERER COSTA
Relator